# Defasagens e autocorrelação

## Gráfico de Defasagens

Denomina-se por **defasagem** $h$ (*lag*, em inglês), um atraso em $h$ nos índices da série temporal. A tabela abaixo ilustra algumas defasagens para a série $x_1,\ldots,x_5$

| Série original | $h=1$ | $h=2$ | $h=3$ |
|----------------|-------|-------|-------|
| $x_1$          |       |       |       |
| $x_2$          | $x_1$ |       |       |
| $x_3$          | $x_2$ |$x_1$  |       |
| $x_4$          | $x_3$ |$x_2$  | $x_1$ |
| $x_5$          | $x_4$ |$x_3$  | $x_2$ | 

Conforme dito anteriormente, a existência de uma estrutura de dependência entre $x_t$ e $x_{t-h}$ permite que a série observada seja utilizada para realizar previsões. Uma ferramenta exploratória interessante para analisar esse tipo de estrutura é gráfico de defasagens (no inglês *lag plot*). Trata-se de um diagrama de dispersão entre a série original e a série defasada, para algum $h$ fixado. Abaixo apresenta-se a série de embarques e desembraques no aeroporo Eduardo Gomes para as 4 primeiras defasagens. Os números representam a ordem (temporal) dos pares do diagrama e a linha cinza pontilha é a reta $y=x$. 

```{r echo=FALSE, message=FALSE , warning=FALSE}
url <- 'https://docs.google.com/spreadsheets/d/1QpBrW2uRZcNYJo_slcl6KBYOvIJOt_CetXiqJMQoNUA/edit?usp=sharing'
library(data.table)
library(TSA)
x <- fread(url)
y <- ts(x$DOMESTICO[-c(13,14,15)], start = 2006)
lag.plot(y,4)
```

Abaixo, a figura mostra o gráfico de defasagens para $h=1,2,3,12$ considerando a série de mortes por doenças pulmonares no Reino Unido.


```{r echo = F}
lag.plot(ldeaths, set.lag=c(1:3,12))
```


## A função de autocorrelação

::: {#def-autocovariancia}
A função de autocovariância da série temporal $x_t$ é dada por
$$\begin{equation}
		  \gamma(s,t) = Cov(x_t,x_s)=E\left[(x_t-\mu_t)(x_s-\mu_s)\right],
		\end{equation}$$
para todo $s,t$ com $\mu_j=E(y_j)$ e sua respectiva função de autocorrelção é dada por
$$\begin{equation}
		\rho(s,t)=\frac{\gamma(s,t)}{\sqrt{\gamma(s,s)\gamma(t,t)}}
		\end{equation}$$

:::


:::{#exm-acf1 }
Considere a série temporal
		$$x_t= x_{t-1}+\varepsilon_t,\;\;\varepsilon_t\sim\hbox{Normal}(0,1),$$
para $t=1,2,\ldots$ com a condição de que $x_0=0$ e que $Cov(\varepsilon_t,\varepsilon_s)=0\;\;\forall s\neq t$.
É imediato que
$$\begin{equation}
	x_{t}=\sum_{j=1}^{t}\varepsilon_{j},
	\end{equation}$$
o que implica em $x_t\sim\hbox{Normal}(0,t)$. Portanto,
$$\begin{align}
		E(x_t)&=0\\
		Var(x_t)&=t.
		\end{align}$$
Além disso,
$$\begin{align*}
	\gamma(t,t-h)&=Cov(x_t,x_{t-h})=Cov\left(\sum_{i=1}^{t}\varepsilon_{i},\sum_{j=1}^{t-h}\varepsilon_{j}\right)\\
	&=\sum_{i=1}^{t}\sum_{j=1}^{t-h}Cov\left(\varepsilon_{i},\varepsilon_{j}\right)=\sum_{i=1}^{t-h}Cov(\varepsilon_i,\varepsilon_i)\\
	&=t-h
	\end{align*}$$
	e
	$$\begin{equation}
	\rho(t,t-h)=\frac{\gamma(t,t-h)}{\sqrt{\gamma(t,t)\gamma(t-h,t-h)}}=\frac{t-h}{\sqrt{t(t-h)}}=\sqrt{1-\frac{h}{t}}
	\end{equation}$$
A figura abaixo mostra o gráfico da função de autocorrelação desse processo, considerando uma série de tamanho 100. Note que a série é mais dependente dos valores atuais, embora ainda possua uma autocorrelação alta para defasagens elevadas.

```{r}
#| layout-ncol: 1
#| fig-cap: 
#|   - "Função de autocorrelação do Exemplo @exm-acf1, para t=100"

curve( sqrt(1-x/100),0,99, xlab= 'Defasagem', ylab = 'Autocorrelação')

```

$\blacksquare$

:::

Para uma série estacionária, tem-se que $E(x_t)=\mu$ para todo $t$, logo
$$\begin{equation}
		\gamma(t-s) = Cov(y_t,y_s)=E\left[(y_t-\mu)(y_s-\mu)\right].
\end{equation}$$
Fazendo $h=t-s$, tem-se
$$\begin{equation}
			\gamma(h)=Cov(y_t,y_{t-h}).
		\end{equation}$$

A função de autocorrelação (ACF) para um processo estacionário é
$$\begin{equation}
				\rho(h)=\frac{\gamma(h)}{\gamma(0)}
\end{equation}$$
e ela mede a dependência linear entre $y_t$ e os valores defasados da série.Sempre será verdade que $\rho\in[-1,1]$, $\rho(h)=\rho(-h)$ e, se $y_{t+h}$ é independente de $y_t$, então $\rho(h)=0$.


:::{#exm-acf2}
Considere a série temporal
$$\begin{align}
	x_t = \varepsilon_t +\frac{1}{2}\varepsilon_{t-1} \label{exer1}
	\end{align}$$
onde $\varepsilon_t\sim\hbox{Normal}(0,\nu)$ para $t=1,\ldots$, $\varepsilon_t$ é independente de $\varepsilon_s$ para todo $s\neq t$ e $\varepsilon_0=0$.
Como 
$$\begin{align}
	E(x_t)&=E(\varepsilon_t)+\frac{1}{2}E(\varepsilon_{t-1})=0\\
	Var(x_t)&=Var(\varepsilon_t)+\frac{1}{4}Var(\varepsilon_{t-1})=\frac{5}{4}\nu\\
	\gamma(h)&=\left\{ \begin{array}{ll}
	\frac{5}{4}\nu,&\; h = 0 \\		  
	\frac{1}{2}\nu,&\; |h|=1,\\
	0,&\;\hbox{caso contrário.}
	\end{array} \right.
	\end{align}
$$	
tem-se  que,
$$\begin{align}
	\rho(h)&=\frac{\gamma(h)}{\gamma(0)}=\left\{ \begin{array}{ll}
	1,&\; h = 0 \\		  
	\frac{2}{5},&\; |h|=1,\\
	0,&\;\hbox{caso contrário.}
	\end{array} \right.
	\end{align}$$
	$\blacksquare$
:::

:::{#exm-acf_ruido_branco}
Seja $x_t$ um ruído branco. Então
$$\gamma(h)=\nu I(h=0),$$
e
$$\rho(h)=\frac{\gamma(h)}{\gamma(0)}=I(h=0),$$
onde $I(A)$ é a função indicadora da ocorrência do evento $A$. 
:::

## A função de autocorrelação estimada e o correlograma

Considere uma série temporal $x_1,\ldots,x_n$. Supondo que ela é proveniente de uma série estacionária (ergódico), pode-se estimar $\gamma(h)$ pelo método da substituição:
$$\begin{align}
						\widehat{\gamma(h)}&=\frac{1}{n}\sum_{i=1}^{n-h}\left(x_{i+h} - \bar{x}\right)\left(x_{i} - \bar{x}\right)
						\end{align}$$ 
e $\rho$ por				
$$\begin{equation}
		\hat{\rho}(h)=\frac{\hat{\gamma}(h)}{\hat{\gamma}(0)}
		\end{equation}$$

É importante notar que tanto $\gamma(h)$ quanto $\rho(h)$ são invariantes a transformações de locação. Por exemplo, seja $\gamma(h)$ a função de autocovariância de $x_t$ e considere $y_t=x_t+a$. Então $E(y_t)=\mu+a$ e
$$E[(y_t-\mu-a)(y_{t-h}-\mu-a)]=E[(x_t-\mu)(x_{t-h}-\mu)]=\gamma(h).$$

O correlograma é um gráfico cartesiano construído a partir dos pontos $(h, \hat{\rho})$. A partir de cada ponto é desenhada uma linha, semelhante a um gráfico de barras. Como $\hat{\rho}(0)=1$, a implementação desta função em softwares estatísticos pode variar com $h=0$ ou em 1. Por exemplo, a função `acf` do pacote `stats` começa na defasagem 0, enquanto a função `Acf` do pacote `forecast` (ou ainda a `acf` do pacote `TSA`) começam na defasagem 1.


:::{#exm-afogamentos}

A série abaixo representa o número anual de óbitos por afogamento na cidade de Manaus, entre 1996 e 2021. Os dados foram obtidos do Ministério da Saúde (http://tabnet.datasus.gov.br/), considerando o código internacional de doenças (CID10) W70  - Afogamento e submersão conseqüentes a queda dentro de águas naturais.


```{r warning=FALSE}
url <- 'https://docs.google.com/spreadsheets/d/13MdzvZB5U85MkLy97ZRytkylikJu7rJoC1WL0XjKw-c/edit?usp=sharing'

require(data.table)
dados <- fread(url)
afogamentos <- ts( dados[,2], start = 1996)
```

```{r}
#| layout-ncol: 1
#| fig-cap: 
#|   - "Número anual de óbitos por afogamento em Manaus."

ts.plot(afogamentos, lwd = 2, main = '', xlab = 'Ano', ylab = 'No. óbitos por afogamento')
```

A figura abaixo mostra o correlograma dessa série. Observe que as autocorrelações amostrais observadas são baixas. Esse tipo de comportamento é esperado em um ruído branco. Como a série não oscila em torno de zero, um modelo razoável seria
$$y_t=\mu+\varepsilon_t,$$
onde $\varepsilon_t$ é um ruído branco. Nesse caso, $\bar{y}_n=1,88$ é uma estimativa para $\mu$. 

```{r}
#| layout-ncol: 1
#| fig-cap: 
#|   - "Correlograma para o número anual de óbitos por afogamento em Manaus."
#| label: fig-acf_afogamentos

acf(afogamentos, lwd = 2, main = '', xlab = 'Defasagem', ylab = 'Autocorrelação')
```
$\blacksquare$
:::


Sem perda de generalidade, assuma que $x_t$ é um processo estacionário com $\mu=0$. Para uma defasagem $h>0$, considere a hipótese $H_0:\rho(h)=0$. Sob $H_0$, o processo estacionário é um ruído branco e a distribuição da função de autocorrelação amostral é $N(0,1/n)$. Portanto, uma região de rejeição ao níve de 5\% de significância para um teste baseado nessa distribuição é  
	$$R={\hat{\rho}(h): \hat{\rho}(h)|>\frac{2}{\sqrt{n}},$$
Este é o valor da linha pontilhada que aparece no correlograma na @fig-acf_afogamentos.


## Testes para a autocorrelação

Na seção anterior mostrou-se como testar $H_0:\rho(h)=0$, para um $h$ fixado. Como várias autocorrelações para diferentes defasagens são avaliadas simultaneamente, o correto seria testar $H_0: \rho(h)=0\;\;\forall h=1,\ldots,q$, onde $q$ é o valor máximo da defasagem a ser testado. Considerando a região de rejeição dada anteriormente, pela desigualdade de Bonferroni,

$$\begin{align}P(\hbox{Rejeitar }H_0|H_0\hbox{ é verdadeira})&=P\left(\cup_{h=1}^q\left\{ \hat{\rho}(h)>\frac{2}{\sqrt{n}}\right\}| H_0\hbox{ é verdade}\right)\\
&\leq \sum_{h=1}^qP\left( \hat{\rho}(h)>\frac{2}{\sqrt{n}}| H_0\hbox{ é verdade}\right)\\ &<q\alpha\end{align}$$

Portanto, a probabilidade de cometer o erro tipo 1 pode aumentar na medida que testamos mais de uma defasagem. 

Como alternativa, considere a mesma hipótese nula. Se todas as autocorrelaçãoes, de defasagens 1 até $q$, são baixas, não há evidências contra $H_0$. Com esse espírito o teste de Ljung-Box (1978) utiliza a estatística
$$Q_{LB}=n(n+2)\sum_{h=1}^q \frac{\hat{\rho}(h)^2}{n-h}$$
e rejeita $H_0$ se $Q_{LB}>\chi^2_{1-\alpha,q}$, onde $\chi^2_{\lambda,n}$ é o quantil $\lambda$ da distribuição $\chi^2_n$. 

O teste de Box-Pierce (1970) possui o mesmo objetivo e tem a mesma regra de decisão, mudando apenas a estatística de teste para

$$Q_{BP}=n\sum_{h=1}^q \frac{\hat{\rho}(h)^2}{n-h}.$$

:::{#exm-afogamentos_testes}
Para a série de óbitos anuais por afogamentos em Manaus, tem-se que os teste Ljung-Box e Box-Pierce não rejeitam a hipótese de ruído branco.

```{r}
Box.test(afogamentos, type = 'Ljung-Box')
Box.test(afogamentos, type = 'Box-Pierce')

```
$\blacksquare$
:::
