# Intervenção e outliers

## Análise de intervenção


Considere o problema no qual a série temporal $x_t$ recebe apenas uma intervenção, no tempo $T$. O modelo geral é dado por

$$x_t=m_t+N_t,$$
onde o processo $N_t$ representa a série temporal sem a intervenção e $m_t$ representa o efeito da intervenção. Ante do tempo $T$, $m_t$ é assumida ser nula. A série $\{x_t,t<T\}$ é referida como dados pré-intervenção e a série $\{x_t,t\geq T\}$ é referida como  pós-intervenção.

A função degrau é definda como 
$$S_t^{(T)}=\left\{\begin{array}{ll}1,&\hbox{ se }t\geq T\\ 0,&\hbox{ caso contrário}\end{array}\right.$$
ou seja, $S_t(T)=0$ durante a pré-intervenção e $S_t^(T)=1$ durante a pós-intervenção. A função pulso, definida por 
$$P^{(T)}_t=S_t^{(T)}-S_{t-1}^{(T)}$$
é a variável indicadora do tempo da intervenção. Como
$$P_t^{(T)}=(1-B)S_t^{(T)}$$
podemos escrever o pulso em função de $S_t^{(T)}$. 

Quando a intervenção possui um resultado imediato e permanente na função média, a mudança pode ser modelada por
$$m_t=\omega S_t^{(T)},$$
onde $\omega$ é o parâmetro que modela da mudança permantente na média. Em termos de função pulso, teremos
$$m_t=m_{t-1}+\omega P_t^{(T)}.$$
A figura abaixo ilustra esse efeito 

```{r}
#| layout-ncol: 1
#| fig-cap: 
#|   - ""

plot.new()
plot.window(xlim=c(0,11), ylim=c(0,1.5))
axis(1, at = c(0,5,10),c('','T',''))
axis(2, at = c(0,1,1.5), c(0,expression(omega),''))
lines(0:4,rep(0,5), type= 'o', pch=16)
lines(5:10,rep(1,6), type= 'o', pch=16)
```

Também é possível que a mudança na função média só ocorra após um atraso de $d$ unidades de tempo em relação à intervenção. Se $d$ é conhecido, teremos
$$m_t=\omega S_{t-d}^{(T)}.$$
A figura abaixo apresenta essa estrutura considerando um atraso de dois dias.

```{r}
#| layout-ncol: 1
#| fig-cap: 
#|   - ""

plot.new()
plot.window(xlim=c(0,11), ylim=c(0,1.5))
axis(1, at = c(0,5,10),c('','T',''))
axis(2, at = c(0,1,1.5), c(0,expression(omega),''))
lines(0:6,rep(0,7), type= 'o', pch=16)
lines(7:10,rep(1,4), type= 'o', pch=16)
```

Em outro cenário, é possível que a intervenção possua um efeito imediato que se apaga gradualmente. Podemos reproduzir esse efeito com utilizando a estrutura

$$m_t=\delta m_{t-1}+\omega P_{t}^{(T)},$$
com $\delta \in (0,1)$ e $m_0=0$. Uma vez que $m_t=\omega \delta^{T-t}$ para $t\geq T$, $m_t$ decrescerá exponencialmente para zero, eliminando o efeito da intervenção. A mesma estrutura anterior pode ser reescrita como

$$m_t=(1-\delta B)^{-1}\omega (1-B)S^{(T)}_t$$
A figura abaixo ilustra essa estrutura.


```{r}
#| layout-ncol: 1
#| fig-cap: 
#|   - ""

plot.new()
plot.window(xlim=c(0,11), ylim=c(0,1.5))
axis(1, at = c(0,5,10),c('','T',''))
axis(2, at = c(0,1,1.5), c(0,expression(omega),''))
lines(0:4,rep(0,5), type= 'o', pch=16)
m = 0
for(i in 1:6) m[i+1] = .5*m[i]+ifelse(i==1,1,0)
lines(5:10,m[-1], type= 'o', pch=16)
```

As estruturas acima podem ser combinadas para criar novas. Por exemplo, suponha que no tempo $T$ a função média se modifia e posteriormente esse efeito diminui, se tornando uma nova constante. Podemos imaginar que a função $m_t$ deve ser composta de duas partes  

$$m_t = m_{1,t}+m_{2,t},$$
onde 
$$m_{1,t}=\omega_1 S_{t}^{(T)}$$
representa a nova mudança a ser observa em médio prazo e 
$$m_{2,t}=\delta m_{2,t-1}+\omega_2 P_{t}^{(T)}$$
representa a mudança momentânea, que será eliminada no curto prazo. A figua abaixo ilustra essa situação.

```{r}
#| layout-ncol: 1
#| fig-cap: 
#|   - ""

plot.new()
plot.window(xlim=c(0,14), ylim=c(0,1.5))
axis(1, at = c(0,5,10),c('','T',''))
axis(2, at = c(0,1.5,.5), c(0,expression(omega[1]+omega[2]),expression(omega[1])))
lines(0:4,rep(0,5), type= 'o', pch=16)
m1 = 0
for(i in 1:10) m1[i+1] = .5*m1[i]+ifelse(i==1,1,0)
lines(5:14,.5+m1[-1], type= 'o', pch=16)
abline(h=.5, lty = 2)
abline(h=1.5, lty = 2)
```

Vamos discutir a estimação dos parâmetros da intervenção considerando um modelo ARIMA (sazonal ou não). Note que
$$x_t-m_t=N_t,$$
onde $N_t$ é um modelo ARIMA. Sejam $(\theta,\phi)$ os parâmetros do modelo ARIMA e $\omega$ os parâmetros da intervenção. Então,

$$L(\theta,\phi,\omega|x_1,\ldots,x_n)=L_{\hbox{ARIMA}}(\theta,\phi|x_1-m_1,\ldots,x_n-m_n)$$
e podemos utilizar a mesma função de verossimilhança para implementar a intervenção.

### Exemplo: Nível do Nilo

Considere mais uma vez a série anual do fluxo do Rio Nilo, mostrada abaixo. A linha pontilhada vertical, no ano de 1898, mostra uma mudança de nível na série. As linhas pontilhadas horizontais mostram a média amostral da série antes e depois de 1898. Note que houve uma redução no volume de aproximadamente 247 $\times 10^8 m^3$.  



```{r}
ts.plot(Nile)
abline( v= 1898, lty = 2)
mediaAntes  <- mean(Nile[time(Nile)<1898])
mediaDepois <- mean(Nile[time(Nile)>1898])
                   
segments(1871,mediaAntes,1898, mediaAntes, lty = 2)
segments(1899,mediaDepois,1970, mediaDepois, lty = 2)

(mediaAntes-mediaDepois)
```

Abaixo, mostramos que a série após 1890 é consistente com um modelo AR(1) com deriva.
```{r}
nile1890 <- window(Nile, start = 1890)
acf(nile1890)
pacf(nile1890)
```

Vamos considerar o modelo de intervenção

$$m_t=\omega S_{t-1}^{(1898)}.$$

```{r}
La <- function(omega){
  St <- array(1,length(Nile))
  St[time(Nile)<1898]<-0
  mod <- arima(Nile-omega*St, c(1,0,0))
  mod$loglik
} 

optimize(La, c(-500,500), maximum = TRUE)
```

A estimativa de máxima verossimilhança para $\omega$ é $-241,857$. Abaixo, analisamos os resíduos do modelo ajustado

```{r}
  omega_chapeu <- -241.857
  St <- array(1,length(Nile))
  St[time(Nile)<1898]<-0
  mod <- arima(Nile-omega_chapeu*St, c(1,0,0))
  
  ts.plot(mod$residuals)
  acf(mod$residuals)
  pacf(mod$residuals)
  
  Box.test(mod$residuals)
  shapiro.test(mod$residuals)
```

### Exemplo: óbitos maternos durante a pandemia

Durante a pandemia de COVID-19, Manaus passou por duas grandes ondas de mortes. A primeira, ocorreu no início da pandemia, em abril de 2020. A segunda, e mais impactante, ocorreu em janeiro de 2021, pela falta de tubos de oxigênio. 

A série abaixo representa o número de óbitos maternos e de mulheres em idade fértil, 10 a 49 anos - MIF - na cidade de Manaus, entre 2005 e 2022. 

```{r}
require(gsheet)
url <- 'https://docs.google.com/spreadsheets/d/1Cd9sxyI7Hm058fCXP7Sw4WzKyuRrCbal7bWz16T8smM/edit?usp=sharing'

x <- gsheet2tbl(url)
obt <- ts(x$N, frequency = 12, start=c(2005,1))

ts.plot(obt, ylab = 'Óbitos de MIF')
```

A pandemia é o nosso evento de intervenção e o período pré-pandêmico, logo a série até março de 2020 constiuirá nossos dados pré-intervenção, cuja série é mostrada abaixo 

```{r}
obt2020_3 <- window(obt, end = c(2020,3))
ts.plot(obt2020_3, ylab= 'No. óbitos', title = 'Óbitos de MIF, pré-pandemia')
```

Podemos notar uma leve tendência na série. O correlograma e a autocorrelação parcial amostral da primeira diferença da série mostram uma estrutura compatível com um modelo ARIMA( 4,1,1).
```{r}
tend <- loess( obt2020_3 ~ time(obt2020_3))
tend <- ts(tend$fitted, start = start(obt2020_3), frequency = frequency(obt2020_3))
ts.plot(obt2020_3)
lines(tend)

```

Abaixo, estudamos o comportamento da série sem a tendência, em busca de sazonalidade. Não há evidências de sazonalidade nessa etapa da análise.
```{r}
require(TSA)
semTend <- obt2020_3 - tend
ts.plot(semTend)
periodogram(semTend)
monthplot(semTend)
```

Vamos analisar a primeira diferença da série. Há sinais de que a parte estacionária é composta por uma média móvel e ordem 1 e uma sazonal e uma autoregressiva. 
```{r}
d1 <- diff(obt2020_3,1)
acf(d1)
pacf(d1)
```

Vamos tentar ajustar o modelo ARIMA(1,1,1)(0,0,1).

```{r}
require(forecast)
mod <- Arima(obt2020_3,c(1,1,1),c(0,0,1))
res <- mod$residuals
ts.plot(res)
acf(res)
pacf(res)
Box.test(res)
shapiro.test(res)
```


Considere agora a previsão para o resto do ano de 2020, dada abaixo, com o que foi observado.

```{r}
o20 <- window( obt, start = c(2020,4), end=c(2020,12))
ts.plot( o20, ylab = 'No. óbitos MIF')
prev <- forecast(mod,9)
lines(prev$mean, lwd = 2, col = 'seagreen', type = 'o')
legend('topright', c('original','previsão'),fill = c(1,'seagreen'), bty= 'n')

omega_hat <- o20[1]-prev$mean[1]

```

Note que o efeito da pandemia surge em abril, aumenta em março e desaparece logo em seguida. Então, até dezembro de 2020, vamos assumir que


$$x_t-x_{t-1}=\phi(x_{t-1}-x_{t-2}) + \theta\varepsilon_{t-1}+\Theta \varepsilon_{t-12}+\varepsilon_t+m_t,$$
onde
$$m_t=m_{1,t}+m_{2,t}$$
com
$$m_{1,t}=\delta_1 m_{1,t-1}+\omega P_t^{(2023/4)},$$
e
$$m_{2,t}=\delta_2 m_{2,t-1}+\omega_2P_{t}^{(2023/5)}.$$

Abaixo, constrúimos a função de verossimilhança.

```{r}
# selecionando a série até o fim de 2020
obt2020 <- window( obt, end = c(2020,12))

# função pulso  
Pt1 <- ifelse( time(obt2020) == 2020.250, 1, 0)
Pt2 <- ifelse( time(obt2020) == time(obt2020)[185], 1, 0)

# função para encontrar o EMV
fun <- function(par){

# parâmetros da intervenção
delta1 <- exp(par[1]) / ( 1 + exp(par[1]) )
delta2 <- exp(par[2]) / ( 1 + exp(par[2]) )
omega1 <- exp(par[3])
omega2 <- exp(par[4])

# mt
mt = mt1 = mt2 = 0
for(i in 1:length(obt2020)){
  mt1[i+1] = delta1*mt1[i]+omega1*Pt1[i]
  mt2[i+1] = delta2*mt2[i]+omega2*Pt2[i]
}  

mt = mt1 + mt2
mt <- mt[-1] # removendo m0
mt <- ts(mt, start=c(2005,1), frequency = 12)
# estimação do ARIMA
mod <- Arima(obt2020-mt, c(1,1,1),c(0,0,1))

# retorne a log verossimilhança do modelo
-mod$loglik
}
```

Vamos obter as estimativas de máxima verossimilhança.

```{r}
opt <- optim( c(0,0,0,0), fun)
opt$convergence

delta1 <- exp(opt$par[1])/(1+exp(opt$par[1]))
delta2 <- exp(opt$par[2])/(1+exp(opt$par[2]))
omega1 <- exp(opt$par[3])
omega2 <- exp(opt$par[4])
c(delta1,delta2,omega1,omega2)


```
Logo em abril, os casos aumentaram em $\hat{\omega}_1=52$. Observe que $\delta_1<0,003$, logo o efeito para o mês seguinte dos casos de maio é praticamente nulo. Portanto, $\hat{\omega}_2=66$ representa, basicamente, o efeito de maio. Como $\delta_2$ é praticamente nulo, eses efeito somem em junho.

```{r}
# obtendo mt
# mt
mt = mt1 = mt2 = 0
for(i in 1:length(obt2020)){
  mt1[i+1] = delta1*mt1[i]+omega1*Pt1[i]
  mt2[i+1] = delta2*mt2[i]+omega2*Pt2[i]
}  

mt = mt1 + mt2
mt <- mt[-1] # removendo m0
mt <- ts(mt, start=c(2005,1), frequency = 12)
# obtendo os resíduos
modFim <- Arima(obt2020-mt,c(1,1,1),c(0,0,1))
resFim <- modFim$residuals
```

Abaixo segue a análise usual dos resíduos

```{r}
ts.plot(resFim)
acf(resFim)
pacf(resFim)
Box.test(resFim);shapiro.test(resFim)
```

Por último, podemos fazer um gráfico de $m_t$ para verificar o efeito do início da pandemia na série

```{r}
ts.plot(window(mt, start = c(2020,1)), type = 'h')
```

