# Introdução


## Notações

Serão utilizadas letras minúsculas para designar tanto variáveis aleatórias quanto seus respectivos valores observados, sendo que a diferença deve ficar clara no contexto. Exemplo: em $$x_t\sim\hbox{Normal}(0,1),$$
$x_t$ representa uma variável aleatória, enquanto que em $x_t=0$ a mesma representa um valor observado. Além disso, o índice $t$ sempre será denominado **tempo**.

Vetores serão denotados por negritos e sempre serão vetores coluna. Exemplo $$\boldsymbol{x}=\left(\begin{array}{c}x_1 \\ x_2 \\ \vdots \\ x_q\end{array}\right).$$ O vetor $\boldsymbol{x}'$ é o transposto de $\boldsymbol{x}$.

Para $\mathcal{T}=\{1,2\ldots,\}$,

-   Se $A\subset\mathcal{T}$. Então $x_A=\{x_{t},t\in A\}$.
-   $x_{a:b}=x_a,x_{a+1},\ldots,x_{b-1},x_{b}.$
-   Um vetor de dimensão $q$ observado no tempo $t$ é escrito como $$\boldsymbol{x}_t =\left(\begin{array}{c}x_{1} \\ \vdots \\ x_{q}\end{array}\right)_{t}.$$


## O que é uma análise de séries temporais?

Considera-se que uma série temporal é uma coleção de observações realizadas ao longo do tempo. Utilizamos a notação $x_t$ para designar tanto a variável quanto o valor registrado no tempo $t$ e $\mathcal{D}_t=\{x_1,\ldots,x_t\}$ para representar a série até o tempo $t$.

Existem três objetivos principais no estudo de séries temporais:

-   *Previsão:* Dado $\mathcal{D}_t$, trata-se do problema de realizar inferências sobre $x_{t+h}$, com $h>0$.

-   *Suavização (ou alisamento):* Dado $\mathcal{D}_t$, trata-se do problema de realizar inferências sobre a distribuição de $x_{t-h}$, com $h>0$

-   *Intervenção:* permitir que a série de ajuste a um evento externo.



Note que tanto a previsão quanto a suavização só fazem sentido se há alguma estrutura de dependência entre as variáveis que compõe a série temporal. Para ilustrar, considere a figura abaixo, que representa o gráfico da série temporal sobre o número anual de embarques e desembarques de passageiros em vôos domésticos no aeroporto Eduardo Gomes.


```{r echo=FALSE, message=FALSE , warning=FALSE}
url <- 'https://docs.google.com/spreadsheets/d/1QpBrW2uRZcNYJo_slcl6KBYOvIJOt_CetXiqJMQoNUA/edit?usp=sharing'

library(TSA)
x <- gsheet::gsheet2tbl(url)
y <- ts(x$DOMESTICO[-c(12,13,14,15)], start = 2006)/1000
plot(y, lwd = 2, type = 'o', pch = 16, ylab = 'No. de embarques e desembarques (em milhares)', xlab = 'Ano')

```

Ainda considerando a série acima, seja $x_t$ o número de embarques e desembarques registrado no ano $t$. A figura abaixo mostra o diagrama de disperão entre $x_t$ e $x_{t-1}$, de onde é possível observar a correlação positiva, estimada em 0,86.

```{r echo=FALSE, message=FALSE , warning=FALSE}
plot.new()
plot.window(xlim = c(1600,2800), ylim = c(1600,2800))
points(zlag(y),y, type = 'p', pch = 16)
title(ylab = expression(x[t]), xlab = expression(x[t-1]) )
axis(1); axis(2)
```
De posse desses resultados, pode-se imaginar um primeiro modelo, no qual a relação entre o presente e o passado imediato é ditada por uma regressão linear simples, gerando a equação

$$\hat{x}_t = 7,589\cdot 10^5 +0,7109 x_{t-1}.$$
Sabendo que $x_{2017}=2.376$ mil embarques e desembarques domésticos, uma previsão para 2018 seria $\hat{x}_{2018}=2.448$. O valor observado em 2018 foi 2.572 mil passageiros, gerando um erro de previsão igual a $x_{2018}-\hat{x}_{2018}=195$ mil embarques e desembarques domésticos. Veremos mais adiante que esse modelo possui diversas falhas.

## Elementos de séries temporais

Em geral, as séries temporais são decompostas em sinais e ruídos. Os sinais são estruturas persistentes e abaixo descrevemos os mais importantes:

* Tendência: um comportamento de crescimento(decrescimento) de médio/longo prazo

* Sazonalidade: um comportamento que se repete em um período específico de tempo.

* Ciclos: também é um comportamento que se repete, mas de período incerto.

Os ruídos representam choques aleatórios que incidem sobre o sinal são parte fundamental da análise de séries temporais, mas serão discutidos posteriormente..


```{r echo = FALSE}
source('./Base_de_Dados/base_dropbox.R')
```


### Mortes por doenças pulmonares no Reino Unido (padrão sazonal)

A série `ldeaths` mostra o número de óbitos mensais no Reino Unido 1974 e 1980. O padrão de subida e decida em forma de onda é típica do sinal sazonal. Nesta série, mais óbitos são observados nos meses mais frios. Ao prestar atenção, é possível notar uma tendência de decrescimento (veremos isso em detalhes em outro momento).

```{r}
#| layout-ncol: 1
#| fig-cap: 
#|   - "Óbito mensais no Reino Unido"

ts.plot(ldeaths)

```


### Mortes por Diabetes no Amazonas

A série abaixo apresenta o número mensal de mortes por diabetes no Amazonas desde 1996 (início da série histórica). Essa série possui uma tendência de crescimento fácil de detectar. Por ser uma população de risco, houve um excesso de mortes devido à pandemia de Covid-19. Em março de 2021 foi identificado o primeiro caso e em abril houve um recorde de mortes, suplantado por outro durante a segunda onda em janeiro de 2022, agravada pela falta total de oxigênio hospitalar. 


```{r}
#| layout-ncol: 1
#| fig-cap: 
#|   - "Mortes por diabetes no Amazonas"

url = 'https://docs.google.com/spreadsheets/d/1raue0tQ-GDlvAr2WA4GrwUp2MmXCGSNkLOEZiiHxw_Y/edit?usp=sharing'
require(gsheet)
dados = gsheet2tbl(url)
diabetes <- ts(dados$No, start = c(1996,1), frequency = 12)
ts.plot(diabetes,ylab='No mensal de mortes por diabetes', xlab = 'Tempo')
points( c(2020+(4/12), 2021+1/12.),c(173,188),pch=16)
```


### Produto Interno Brupo Brasileiro (tendência e ciclo)

A figura abaixo apresenta o PIB anual brasileiro entre 1967 e 2016. Observe que a tendência do PIB é de crescimento. O interesse aqui é o de suavisação: estimar a tendência e estudar os ciclos econômicos. 

```{r}
#| layout-ncol: 1
#| fig-cap: 
#|   - "PIB entre 1967 e 2016 corrigidos pelo valor do dólar em 4/2015."

ts.plot(PIB)
```

Abaixo apresentamos a tendência estimada e os ciclos identificados.


```{r}
#| layout-nrow: 2
#| fig-cap: 
#|   - "PIB entre 1967 e 2016 corrigidos pelo valor do dólar em 4/2015."
tempo  = 1967:2016
lo = loess(PIB~ tempo)
ts.plot(ts(lo$fitted, start = start(PIB)), lwd = 2, xlab= 'Ano', ylab= 'Tendência')
ciclo_pib = ts(PIB -lo$fitted, start= start(PIB))
ts.plot(ciclo_pib, lwd = 2, xlab= 'Ano', ylab= 'Ciclos econômicos',ylim=c(-1000,600), type='o')
lines( window(ciclo_pib,start=1967, end = 1980), col = 'brown', lwd = 2)
abline(v = 1980, lty =2)
abline(h = 0, lty = 2)
text(1967,-510, '"Milagre econômico"\n gasto com infraestrutura \n durante o regime militar \n e aumento da dívida externa', col ='brown', cex = .6, adj =0, type='o')

lines( window(ciclo_pib,start=1980, end = 1983), col = 'red', lwd = 2, type='o')
text(1981,-700, 'Recessão\n dívida\n externa', col ='red', cex = .7, adj =0) 

lines( window(ciclo_pib,start=1983, end = 1989), col = 'orange', lwd = 2,type='o')
text(1983,400, 'Plano cruzado', col ='orange', cex = .7, adj =0) 

lines( window(ciclo_pib,start=1989, end = 1992), col = 'yellow3', lwd = 2,type='o')
text(1989,-450, 'Recessão\n Plano Collor', col ='yellow3', cex = .7, adj =0) 

lines( window(ciclo_pib,start=1992, end = 1998), col = 'green3', lwd = 2,type='o')
text(1992,450, 'Plano Real', col ='green3', cex = .7, adj =0) 

lines( window(ciclo_pib,start=2003, end = 2013), col = 'blue', lwd = 2,type='o')
text(2003,-550, 'Do goveno Lula 1 \n  até o impeachment\n de Dilma Rousseff', col ='blue', cex = .7, adj =0) 

points(2008,288.79, pch = 16, cex = 1, col='purple')
text(2008,600, 'Subprime', col = 'purple')

```



### Taxa de desemprego

A série abaixo apresenta a série mensal da taxa de desemprego no país. Observe que tanto os sinais de tendência e sazonalidade são bem evidentes.

```{r}
url <- 'https://www.dropbox.com/s/rmgymzsic99qawd/desemprego.csv?dl=1'

banco <- read.csv(url, sep = ';', h = F)

desemprego<- ts( banco$V2, start = c(2002,3), frequency=12)

ts.plot(desemprego, ylab = 'Taxa de desemprego')
```