# Introdução


## Notações

Serão utilizadas letras minúsculas para designar tanto variáveis aleatórias quanto seus respectivos valores observados, entando a diferença clara no contexto. Exemplo: em $$x_t\sim\hbox{Normal}(0,1),$$
$x_t$ representa uma variável aleatória, enquanto que em $x_t=0$ é um valor observado.

Vetores serão denotados por negritos e sempre serão vetores-coluna. Exemplo $$\boldsymbol{x}=\left(\begin{array}{c}x_1 \\ x_2 \\ \vdots \\ x_q\end{array}\right).$$ O vetor $\boldsymbol{x}'$ é o transposto de $\boldsymbol{x}$.

Para $\mathcal{T}=\{1,2\ldots,\}$,

-   Se $A\subset\mathcal{T}$. Então $x_A=\{x_{t},t\in A\}$.
-   $x_{a:b}=x_a,x_{a+1},\ldots,x_{b-1},x_{b}.$
-   Um vetor de dimensão $q$ observado no tempo $t$ é escrito como $$\boldsymbol{x}_t =\left(\begin{array}{c}x_{1} \\ \vdots \\ x_{q}\end{array}\right)_{t}.$$


## O que é uma análise de séries temporais?

Considera-se que uma série temporal é uma coleção de observações realizadas ao longo do tempo. Será utilizada a notação $x_t$ para designar o valor registrado no tempo $t$ e $\mathcal{D}_t==\{x_1,\ldots,x_t\}$ representará a série observada até o tempo $t$.

Existem três objetivos principais no estudo de séries temporais

-   *Previsão:* Dado $\mathcal{D}_t$ a previsão trata do problema de realizar inferências sobre $x_{t+h}$, com $h>0$.

-   *Suavização (ou alisamento):* Dado $\mathcal{D}_t$ a suavização trata do problema de realizar inferências baseadas $x_{t-h}$, com $h>0$

-   *Monitoramento:* detectar em tempo real as mudanças ou discrepâncias no comportamento do processo.


Note que tais objetivos só fazem sentido se há alguma estrutura de dependência entre as variáveis que compõe a série temporal. Para ilustrar, considere a figura abaixo representa o gráfico a série temporal com o número anual de embarques e desembarques de passageiros em vôos domésticos no aeroporto Eduardo Gomes.


```{r echo=FALSE, message=FALSE , warning=FALSE}
url <- 'https://docs.google.com/spreadsheets/d/1QpBrW2uRZcNYJo_slcl6KBYOvIJOt_CetXiqJMQoNUA/edit?usp=sharing'

library(data.table)
library(TSA)
x <- fread(url)
y <- ts(x$DOMESTICO[-c(13,14,15)], start = 2006)
plot(y, lwd = 2, type = 'o', pch = 16, ylab = 'No. de embarques e desembarques', xlab = 'Ano')

```

Ainda considerando a série acima, seja $x_t$ o número de embarques e desembarques registrado no ano $t$. A figura abaixo mostra o diagrama de disperão entre $x_t$ e $x_{t-1}$, de onde é possível observar a correlação positiva, estimada em 0,86.

```{r echo=FALSE, message=FALSE , warning=FALSE}
plot.new()
plot.window(xlim = c(1600000,2800000), ylim = c(1600000,2800000))
points(zlag(y),y, type = 'p', pch = 16)
title(ylab = expression(x[t]), xlab = expression(x[t-1]) )
axis(1); axis(2)
```
De posse desses resultados, pode-se imaginar um primeiro modelo, no qual a relação entre o presente e o passado imediato é ditado por uma regressão linear simples, gerando a equação

$$\hat{x}_t = 7,589\times 10^5 +0,7109 x_{t-1}.$$
Sabendo que $x_{2017}=2.376.505$, uma previsão para 2018 seria $\hat{x}_{2018}=2.448.357$. O valor observado em 2018 foi 2.572.159, gerando um erro de previsão igual a $x_{2018}-\hat{x}_{2018}=195.654$
embarques e desembarques domésticos. 

## Exemplos de séries temporais

```{r echo = FALSE}
source('./Base_de_Dados/base_dropbox.R')
```

### Eletrocardiograma


```{r}
#| layout-ncol: 1
#| fig-cap: 
#|   - "1800 medidas da taxa cardíaca instantânea, em batidas por minuto, de um indivíduo."

ts.plot(ECG)
```

### Produto Interno Brupo Brasileiro


```{r}
#| layout-ncol: 1
#| fig-cap: 
#|   - "PIB entre 1967 e 2014 corrigidos pelo valor do dólar em 4/2015."

ts.plot(PIB)
```

### Mortes por doenças pulmonares no Reino Unido

```{r}
#| layout-ncol: 1
#| fig-cap: 
#|   - "PIB entre 1967 e 2014 corrigidos pelo valor do dólar em 4/2015."

ts.plot(ldeaths)

```