# Sazonalidade

Sazonalidade é um comportamento que se repete em um período estritamente constante de tempo. Por exemplo, a série abaixo representa a temperatura mensal aferida no Castelo de Nottingham (em Fahrenheit), durante 20 anos. Observe como as temperaturas, em cada ano, crescem durante o primeiro semestre e depois decrescem durante o segundo.


```{r}
ts.plot(nottem)
```
## Função periódica

Um padrão sazonal pode ser modelado através de uma função periódica.

:::{#def-periodica}
Dizemos que $s(.)$ é uma função periódica de período $p$ se
$$s(t)=s(t + kp),\;\forall k=1,2,\ldots.$$
:::

:::{#exm-periodica}
A função 

$$s(t)=\left\{ \begin{align}
-1, &\;\;t=1,4,7,\ldots\\
0, &\;\; t=2,5,8,\ldots\\
1,&\;\;t=3,6,9,\ldots
\end{align}
\right.$$
é periódica e possui período $p=3$.
:::


:::{#exm}
A função 
$$s(t)=\cos\left(2\pi\frac{t}{4}\right)$$
é periódica (com $p=4$). De fato, para $k=1,2,3,\ldots,$
$$\begin{align*}
	s(t+4k) &= \cos\left(2\pi\frac{t+4k}{4}\right)=\cos\left( 2\pi\frac{t}{4}+2\pi k\right)\\
	&=\cos\left( 2\pi\frac{t}{4}\right)\underbrace{\cos\left(2\pi k\right)}_\text{1} - \sin\left( \pi\frac{t}{4}\right)\underbrace{\sin\left(2\pi k\right)}_\text{0}\\
	&=\cos\left(2\pi\frac{t}{4}\right) = s(t).	
\end{align*}$$
:::

Seja $s(.)$ uma função periódica. Então, uma série temporal com  sazonalidade aditiva é descrita como 

$$x_t=s(t)+\varepsilon_t,$$
onde $\varepsilon_t$ é um ruído estacionário.

<div class='alert alert-success'>
**Atenção.** Ao criar um objeto do tipo `ts` no `R`, o argumento `frequency` é considerado o período do padrão sazonal. A maioria das funções voltadas para padrões sazonais acessam essa informação no objeto.
</div>

## Gráfico sazonal de subséries

Seja $\{x_t\}$ uma série sazonal de período $p$. Para construir um gráfico sazonal de subséries:

- Faça $p$ subséries:
		$$\begin{align*}
		&x_1,x_{1+p},x_{1+2p},\ldots \\
		&x_{2},x_{2+p},x_{2+2p},\ldots\\
		&\cdots\\
		&x_{p},x_{2p},x_{3p},\ldots\\		
		\end{align*}$$
- Calcule a média de cada subsérie.

- Faça um gráfico de cada subsérie, cada um com uma linha horizontal com o valor de sua respectiva média.

<div class='alert alert-success'>
Observe que, para um padrão sazonal, a subsérie
$$x_{i},x_{i+p},x_{i+2p},\ldots$$
é equivalente à
$$s(i)+\varepsilon_i,s(i)+\varepsilon_{i+p},s(i)+\varepsilon_{i+2p},\ldots$$
e, supondo que $\varepsilon_t$ é um ruído branco, teremos que
$$\hat{s}(i)=\frac{1}{m+1}\sum_{j=0}^m x_{i+jp}$$
onde $m+1$ é o tamanho da amostra da subsérie correspodente.
</div>

No `R`, o comando `monthplot(x)` faz o gráfico de subséries. Considerando um padrão sazonal, cada subsérie deve oscilar em torno de uma média constante. Vejamos algus exemplos.

:::{#exm-nottem1}

A série abaixo (gráfico à esquerda) apresenta as temperaturas médias mensais, em Fahrenheits, no Castelo de Nottingham entre 1920 e 1939. O gráfico à direita apresenta o gráfico de subséries. Como a série possui período 12, este último gráfico já identifica cada subsérie com a inicial do mês correspondente. Note que a maioria das subséries oscila em torno da média 

```{r}
#| layout-ncol: 2
#| fig-cap: 
#| - "Gráfico da série de temperaturas no Castelo de Nottingham"
#| - "Gráfico de subséries"
#| label: fig-nottemMonthplot
ts.plot(nottem)
monthplot(nottem)
```
$\blacksquare$
:::

É possível que a tendência construa uma falta impressão sobre o comportamento sazonal. Portanto, é interessante remover a tendência da série antes de fazer o gráfico das subséries.

:::{#exm-co2Monthoplot}

Abaixo apresentamos a série mensal da concentração de CO$_2$, em partes por milhão, no Mauna Loa. Observe a clara tendência de crescimento e o padrão sazonal.

```{r}
ts.plot(co2)
```

O gráfico das subséries é dado abaixo. Observe que a tendência é recplicada em cada subsérie, impedindo uma visualização clara da sazonalidade.

```{r}
monthplot(co2)
```

A tendência crescente nas subséries não nos permitiria trabalhar com uma função periódica. Contudo o gráfico está sendo influenciado pela tendência. Vamos removê-la e fazer o gráfico novamente.


```{r}
monthplot( diff(co2))
```
$\blacksquare$
:::


## Dessazonalização
	
O termo dessazonalização se refere aos métodos utilizados para remover a parte sazonal de uma série temporal. 

Considere a série
	$$y_t = T^\star(t)+s^\star(t)+\varepsilon_t,$$
onde $T^\star(t)$ é a tendência e $s^\star(t)$ é uma função periódica com período igual a $p$. É sempre verdade que existe uma constante real $c$ tal que
	$$\sum_{j=1}^p s^\star(t+j)=c$$
para qualquer $t=0,1,\ldots$. Fazendo $T(t)=T^\star(t)+\frac{c}{p}$ e $s(t)=s^\star(t)-\frac{c}{p}$, teremos
$$\begin{align}y_t &= T^\star(t)+\frac{c}{p} + s^\star(t)-\frac{c}{p}+\varepsilon_t\\&=T(t)+ s(t)+\varepsilon_t,\end{align}$$

e sempre podemos assumir que
		$$\sum_{t=1}^{p}s(t)=0.$$
		Isso é equivalente a afirmar que o efeito sazonal desaparece quando as $p$ observações são agregadas. Desse modo, o estimador para tendência $p$-MM isola a tendência ao eliminar o efeito sazonal.

:::{exm-}
Considere novamente a série com o número de óbitos por doenças pulmonares no Reino Unido. A figura abaixo mostra a série original e a tendência estimada pela 12-MM. Observe o padrão de tendência decrescente.

```{r message=FALSE}
#| layout-ncol: 1
#| fig-cap: 
#| - "Número de óbitos por doenças pulmonares no Reino Unido e sua tendência dessazonalizada"
#| label: fig-ldeathsDess

library(forecast)
series <- ts( cbind(ldeaths, ma(ldeaths,12)),names= c('No. óbitos','Série sem sazonalidade'), start = start(ldeaths), frequency = frequency(ldeaths))
plot.ts(series, main = '')
```
:::
	   
## Decomposições de séries

Em geral, a série temporal admite a seguinte decomposição: 
$$x_t=T(t)+s(t)+\varepsilon_t$$

A estimação não paramétrica da tendência e sazonalidade constitui-se de ferramenta exploratória essencial para a análise de séries temporais. Vamos analisar duas decomposições, a clássica e a STL.

A decomposição clássica é realizada através dos seguintes passos:

- Estime a tendência dessazoanlizada, utilizando a $p$-MM, obtendo $\hat{T}$

- Remova a tendência da série: $\tilde{x}_t=x_t-\hat{T}$

- Encontre as $p$ subséries de $\tilde{x}$ e estime os valores de $s$ através de suas médias.

- Estime os ruídos através do erros: $e_t=x_t-\hat{T}(t)-\hat{s}(t)$
A figura abaixo apresenta a decomposição clássica da série de óbitos pode doenças pulmonares no Reino Unido.

```{r}
#| layout-ncol: 1
#| fig-cap: 
#| - 'Decomposição da série de óbitos por doenças pulmonares no Reino Unido'
#| label: fig-ldeathsDecomposicaoClassica

plot(decompose(ldeaths))
```

Como é utilizada uma média móvel, a estimativa da tendência e do ruído é prejudicada no início e fim da série.

O método clássico sempre considera que a função periódica que representa a parte sazonal é imutável. Observe a decomposição da série `AirPassengers`, relacionada ao número de  passagens aéres vendidas nos EUA entre 1949 e 1960. Observe que a série possui tendência e sazonalidade, mas como a parte sazonal não pode ser explicada diretamente por uma função periódica constante ao longo do tempo, os erros absorvem parte do comportamento sazonal.

```{r}
plot(decompose(AirPassengers))
```


Uma solução mais robusta é conhecida como STL, que realiza uma séries de estimativas de tendência, tanto para a geral quanto para a sazonal, utilizando o LOESS Os detalhes podem ser vistos no paper original [STL](https://www.scb.se/contentassets/ca21efb41fee47d293bbee5bf7be7fb3/stl-a-seasonal-trend-decomposition-procedure-based-on-loess.pdf) Abaixo, apresentamos o STL para a série `AirPassengers`. Observe que a sazonalidade foi melhor estimada, embora ainda exista um padrão sazonal nos resíduos.

```{r}
# além da série, devemos colocar o período desejado na função 
plot(stl(AirPassengers, 12))
```


## Modelo de Forma livre - ou fatores sazonais

Considere uma série temporal com sazonalidade dada por uma função periódica $s(.)$ de período $p$. Os parâmetros $\beta_j=s(j)$, para $j=1,\ldots,p$, são denominados fatores sazonais. Note que é necessário colocar a restrição 
		$$\beta_p = -\beta_1-\cdots -\beta_{p-1},$$
		pois
		$$\sum_{j=1}^p\beta_j=0$$
		(ou seja, existem na prática $p-1$ fatores sazonais para serem estimados).
		
:::{#exm-}
Seja $x_t$ uma série sazonal de período $p=4$ (por exemplo, em dados trimestrais). Então
$$\begin{align*}
		E(x_t)&=s(t)=\beta_1, t=1,5,9 ,\ldots,\\
		E(x_t)&=s(t)=\beta_2, t=2,6,10,\ldots,\\
		E(x_t)&=s(t)=\beta_3, t=3,7,11,\ldots,\\
		E(x_t)&=s(t)=-\beta_1-\beta_2-\beta_3, t=4,8,12,\ldots,\\
		\end{align*}$$
:::

Seja $\boldsymbol{E}_{j,m-1}$ o vetor coluna de comprimento $m-1$ que possui a $j$-ésima entrada igual a 1 e as demais iguais a zero. Por exemplo
$$\boldsymbol{E}_{2,3}=\left(\begin{array}{c}0 \\ 1 \\ 0
\end{array}\right).$$
Para um período $p$ e para $j=1,\ldots,p-1$ faça
$$\begin{align}
		\boldsymbol{f}_{j+kp} = \boldsymbol{E}_{j,p-1}
		\end{align}$$
com $k=0,1,2,\ldots$. Para $s=1,2,\ldots$
$$\begin{equation}
		\boldsymbol{f}_{sp} = -\textbf{1}_{p-1}
		\end{equation}$$

Então,
$$x_t=\boldsymbol{f}_t' \boldsymbol{\beta}+\varepsilon_t,$$
		onde $\boldsymbol{\beta}'=(\beta_1,\ldots,\beta_{p-1})$ representa os efeitos sazonais. 
		
Disto, para $\boldsymbol{x}'=(x_1,\ldots,x_n)$, teremos

$$\boldsymbol{x}=\boldsymbol{F}_n\boldsymbol{\beta}+\boldsymbol{\varepsilon}$$
onde a matriz $\boldsymbol{F}_n$ é dada por
		
$$\boldsymbol{F}_{n}=\left(\begin{array}{c}\boldsymbol{f}_1'\\ \vdots\\ \boldsymbol{f}_n'\end{array}\right)$$.
		
Portanto, a estimação de $\beta$ é feita através da teoria de modelos lineares.

:::{#exm-}


Considere novamente a série `nottem`, representada na figura abaixo.
```{r}
ts.plot(nottem)
abline(h = mean(nottem))
```
Observe que a série pode ser vista como uma função periódica, de período 12, com um nível constante:

$$x_t = \mu+s(t)+\varepsilon_t$$

O tamanho da série é 240, que é múltiplo de $p=12$. Então
$$\sum_{t=1}^n x_t=n\mu+\sum_{t=1}^n \varepsilon_t$$
e, pelo método dos momentos,
$\hat{\mu}=\bar{x}$.
Deste modo, a série sem o nível é:
$$\tilde{x}_t=x_t-\bar{x}=s(t)+\varepsilon_t$$
Vamos ajustar um modelo linear para $\tilde{x}$. Para construir a matriz de regressão $\boldsymbol{F}'_n$ vamos utilizar a função `cycle` que identifica o índice do padrão sazonal associado a cada observação.

```{r}
xtil <- nottem - mean(nottem) 
mes <- cycle(nottem)
mes <- as.factor(mes)
mod <- lm( xtil ~ mes - 1)
mod
```
Nos resultados acima podemos notar que os meses de novembro até abril possuem temperaturas menores que a média. O gráfico dos efeitos sazonais é dado a seguir, mostrando que a passagem dos meses possui um padrão de onda, como um cosseno.
```{r}
plot.new()
plot.window(xlim = c(0,13), ylim= c(-11,11))
points(coefficients(mod), pch = 16)
axis(1, at = 1:12, labels = c('J','F','M','A','M','J','J','A','S','O','N','D'))
axis(2)
title(ylab = 'Valor do fator sazonal',xlab='Fator sazonal')
```


Abaixo, analisamos os resíduos do modelo. Os resíduos parecem flutuar em torno de zero com variância constante. O correlograma apresenta algumas leves autocorrelações nas defasagens 1 e 2. O teste de Shapiro-Wilk não rejeita a normalidade, mas o teste de Box-Pierce rejeita a hipótese de ruído branco. Voltaremos a este problema posteriormente.

```{r}
#| layout-ncol: 2
#| fig-cap: 
#| - 'Gráfico dos resíduos'
#| - 'Correlograma dos resíduos'
res <- residuals(mod)
ts.plot(res)
acf(res)
```


```{r}
shapiro.test(res)
Box.test(res)
```
$\blacksquare$
:::

## Regressão harmônica simples


### A função harmônica

A função 
$$\begin{equation}
	s(t) = A \cos\left( 2\pi \omega t +\phi \right),
\end{equation}$$
é denominada harmônico, onde $A$ e $\phi\in(0,2\pi)$ são denominados amplitude e fase. Essa função é periódica, com período igual a 
$p = 1/\omega$ onde $\omega$ é denominado frequência em ciclos por unidade de tempo. 

```{r}
#| layout-ncol: 2
#| fig-cap: 
#| - 'A amplitude representa o valor máximo e mínimo do harmônico. No gráfico estão representados harmônicos de período 12 com diferentes amplitudes. Linha cheia: A=1. Linha tracejada: A=0,5'
#| - 'A fase tem papel de translação, deslocando da onda mas mantendo sua forma. No gráfico estão representados harmônicos de período 12 com diferentes fases. Linha cheia: $\phi=2$. Linha tracejada: $\phi=4$'
#| - 'A frequência representa o número de voltas por unidade de tempo. No gráfico estão representados harmônicos com frequências diferentes. Linha cheia: $\omega=1/12$ (padrão anual). Linha tracejada: $\omega=1/6$ (padrão semestral)'

curve( cos( 2*pi/12 *x), 0,24, lwd = 2, ylab = '')
curve( .5*cos( 2*pi/12 *x), add = T, lty = 2,lwd = 2)


curve( cos( 2*pi/12 *x+2), 0,24, lwd = 2, ylab = '')
curve( cos( 2*pi/12 *x + 4), add = T, lty = 2,lwd = 2)

curve( cos( 2*pi/12 *x), 0,24, lwd = 2, ylab = '')
curve( cos( 2*pi/6 *x), add = T, lty = 2,lwd = 2)

```



<div class='alert alert-danger'>
**Cuidado.** Período é o tempo necessário para a repetição do padrão (uma volta completa). Já a frequência é o número de  vezes que o padrão se repete por unidade de tempo. Por exemplo, para $p=12$ (meses), $\omega=1/12$ implica que cada unidade do tempo (mês) representa um doze avos de uma volta. 

Entretanto, quando criamos um objeto do tipo `ts` alimentamos o argumento `frequency` com o valor do período. A aparente confusão ocorre porque o argumento `frequency` se refere ao número de observações (ou seja, frequência) por unidade de tempo. 

Também é possível escrever um objeto `ts` atribuindo o valor $\omega$ através do argumento `deltat`. Por exemplo, para um período de 12 meses, usamos `deltat=1/12`.   
</div>

Pela definição, como $\omega=1/p$, teremos que $\omega\in(0,1)$. Assuma que $a=\omega+1/2$, onde $\omega\in(0,1/2]$. Então, podemos notar que
$$\begin{align}A\cos(2\pi\omega t + \phi ) &= A\cos\left( 2\pi\left(a-\frac{1}{2}\right) t + \phi \right)\\
&=A\cos(2\pi at+\phi)\cos\left(\pi t\right)\\
&=A^\star\cos(2\pi a t + \phi).\end{align}$$
onde $A^\star=A\cos(\pi t)$. Na prática, é impossível distinguir entre $(A,\omega)$ e $(A^\star, a)$. Para permitir a existência da identificabilidade, vamos assumir que $A>0$ e $\omega\in(0,1/2]$. Isto implica que o menor período detectável é $p = 2$.


### O modelo de regressão harmônica simples

O modelo de regressão harmônica simples é dado por
$$x_t = A \cos\left( 2\pi\omega t +\phi \right) + \varepsilon_t,$$
onde $\varepsilon_t$ é um ruído branco. Como $\omega$ é considerado conhecido, este modelo pode ser linearizado. De fato, como
$$A\cos\left(2\pi\omega t + \phi \right)=A\left[ \cos(2\pi\omega t)\cos(\phi) - \sin(2\pi\omega t)\sin(\phi)\right]$$
e, fazendo
$\beta_1=A\cos(\phi)$ e $\beta_2 =-A\sin(\phi)$, temos que 
$$x_t=\beta_1\cos(2\pi\omega t)+\beta_2\sin(2\pi\omega t)+\varepsilon_t$$
Note que sempre é possível recuperar os parâmetros originais:
$$\begin{align*}
	\left\{
	\begin{array}{l}
	\beta_1 = A\cos(\phi) \\
	\beta_2 = -A\sin(2\phi) \\
	\end{array}\right.	&\Rightarrow		
	\left\{
	\begin{array}{l}
	\beta_1^2 = A^2\cos(\phi)^2 \\
	\beta_2^2 = A^2\sin(\phi)^2 \\
	\end{array}\right.	\\&\Rightarrow					
	\left\{
	\begin{array}{l}
	A = \sqrt{\beta_1^2 + \beta_2^2}\\
	\phi = \cos^{-1}\left(\frac{\beta_1}{A}\right) \\
	\end{array}\right.
	\end{align*}$$


Fazendo 
$$\begin{align}
		\boldsymbol{\beta}' &= (\beta_1, \beta_2) \\
		\boldsymbol{f}_t' &= (\cos(2\pi\omega t_i), \sin(2\pi\omega t_i))
		\end{align}$$
teremos
		$$\boldsymbol{f}_t'\boldsymbol{\beta}=A\cos(\omega t_i + \phi).$$
Portanto, podemos escrever:
$$\begin{equation}
		x_t = \boldsymbol{f}_t'\boldsymbol{\beta}+\varepsilon_t
		\end{equation}$$
Considerando $\varepsilon_t\sim\hbox{Normal}(0,\nu)$ teremos
	$$\boldsymbol{x}|\boldsymbol{\beta},\nu\sim\hbox{Normal}( \boldsymbol{F}_n\boldsymbol{\beta},\nu\textbf{I}_n).$$

:::{#exm-}

Considere novamente a série `nottem`. A função `harmonic` do pacote `TSA` constrói a matriz necessária para compor o modelo de regressão harmônica simples.

```{r}
require(TSA)
har <- harmonic(nottem)
mod <- lm( nottem ~ har)
mod
```

Note que desta vez não removemos a média da série, o que implica que a mesma está sendo estimada pelo intercepto $\mu$. O gráfico do harmônico gerado é mostrado abaixo.

```{r}
param <- coefficients(mod)
curve( param[1]+ param[2]*cos(2*pi*x/12) + param[3]*sin(2*pi*x/12),1,12, ylab = 'Harmônico estimado', lwd = 2, xlab = 'Mês')
```
Em relação aos resíduos do modelo, temos
```{r}
#| layout-ncol: 2
#| fig-cap: 
#| - 'Resíduos da regressão harmônica simples'
#| - 'Correlograma dos resíduos'

res <- residuals(mod)
ts.plot(res)
abline( h = -2*sd(res), lty = 2)
abline( h =  2*sd(res), lty = 2)


stats::acf(res)
```

No gráfico dos resíduos podemos ver uma série oscilando em torno de zero com o que parece ser uma variância constante. Já no correlograma podemos notar a autocorrelação significativa na defasagem um, o que elimina a hipótese de ruído branco (o teste de Box-Pierce tem p-valor < 10^{-5}, confirmando a nossa suspeita). Também vale notar uma pequena, mas consistente, autocorrelação nas defasagens múltiplas de 6.
:::

## Periodograma

O periodograma é uma ferramenta exploratória para determinar a frequência do padrão sazonal de uma série temporal.

Para construir o periodograma, considere o modelo de regressão harmônica simples com frequência desconhecida. Sabemos que os estimadores para um modelo linear obtidos via método dos mínimos quadrados são obtidos minimizando a soma de quadrado de resíduos, dada por
$$\begin{align}R(\omega)&=\left(\boldsymbol{y}-\boldsymbol{F}_n\hat{\boldsymbol{\beta}}(\omega)\right)'\left(\boldsymbol{y}-\boldsymbol{F}_n\hat{\boldsymbol{\beta}}(\omega)\right)\\&=\boldsymbol{y}'\left(\textbf{I}_n-\boldsymbol{F}_n\left(\boldsymbol{F}_n'\boldsymbol{F}_n\right)^{-1}\boldsymbol{F}_n'\right)\boldsymbol{y}\\&=\boldsymbol{y}'\boldsymbol{y}-\boldsymbol{y}'\boldsymbol{F}_n\hat{\boldsymbol{\beta}}(\omega)\\&=\boldsymbol{y}'\boldsymbol{y}-\hat{\boldsymbol{\beta}}'(\omega)\boldsymbol{F}_n'\boldsymbol{F}_n\hat{\boldsymbol{\beta}}(\omega)\end{align}$$
sendo que o estimador para $\boldsymbol{\beta}$ é descrito como função de $\omega$ por depender de $\boldsymbol{F}_n$. Observe que

$$\begin{align*}\boldsymbol{F}_n\boldsymbol{F}_n'&=\left(\begin{array}{cc}
\sum_{t=1}^{n}\cos(2\pi\omega t) ^2 & \sum_{t=1}^{n}\cos(2\pi\omega t)\sin(2\pi\omega t) \\
\sum_{t=1}^{n}\cos(2\pi\omega t)\sin(2\pi\omega t) & \sum_{t=1}^{n}\sin(2\pi\omega t)^2
    \end{array}\right) \\&=\left(\begin{array}{cc}n/2 & 0 \\ 0 & n/2\end{array}\right)=\frac{n}{2}\textbf{I}_2
    \end{align*}$$
logo

$$R(\omega)=\boldsymbol{y}'\boldsymbol{y}-\frac{n}{2}\hat{\boldsymbol{\beta}}'(\omega)\hat{\boldsymbol{\beta}}(\omega)$$

É fácil perceber que $R(\omega)$ é minimizada quando 

$$I(\omega)=\frac{n}{2}\hat{\boldsymbol{\beta}}'(\omega)\hat{\boldsymbol{\beta}}(\omega),$$
é maximizada. Portanto, a frequência pode ser estimada maximizando $I(\omega)$. Por último, note que

$$\hat{\boldsymbol{\beta}}'(\omega)\hat{\boldsymbol{\beta}}(\omega)=\hat{\beta}_1^2(\omega)+\hat{\beta}^2_2(w)=\hat{A}^2(\omega),$$
ou seja, a frequência é estimada pelo valor de $\omega$ que gera a maior amplitude.	
	
:::{#def-periodograma}	
O gráfico $(\omega, I(\omega))$ é denominado periodograma e serve para encontrar as frequências mais importantes da série. $I(\omega)$ também é conhecido como espectro (ou densidade espectral).

:::		

Na prática, o periodograma é construído considerando valores de $\omega$ dentro do conjunto discreto  
$$\frac{1}{n}\left\{1,\ldots,\frac{n}{2}\right\}.$$
Deste modo, se $n$ não é múltiplo de $p$, o periodograma apresentará o fenômeno do vazamento espectral, exibindo o maior pico na frequência mais próxima da frequência teórica.
:::

:::{#exem-}
A função `periodogram` do pacote `TSA` faz o periodograma. Para ilustrar seu uso, foi simulada uma série temporal de tamanho $n=40$. A figura abaixo mostra o periodograma da série. A frequência correspondente ao pico mais elevado é igual a 0,25, o que implica na identificação correta do período, pois
$1/0,25=4.$

```{r echo = FALSE}
set.seed(123)
w = 1/4
t1=1:40
x1= cos(2*pi*w*t1)+rnorm(40,0,.1)
per1= TSA::periodogram(x1)
```

Já na figura abaixo, outra série de período 4 foi simulada, mas com $n=42$. Observe que a frequência correspondente ao maior pico foi 0,2444, o que corresponde ao período de 4,09. Esse é o valor mais próximo, uma vez que o periodograma não vai visitar a frequência 0,25, pois $n=42$ não é múltiplo de $p=4$. 
```{r echo = FALSE}
set.seed(123)
w = 1/4
t1=1:42
x1= cos(2*pi*w*t1)+rnorm(42,0,.1)
per1= TSA::periodogram(x1)
```

:::

:::{#exem-}

Na seção anterior, modelamos a série `nottem` utilizando o modelo de regressão harmônica simples, com período 12. Vamos agora analisar a escolha deste período utilizand o periograma.

```{r}
p <- periodogram(nottem)
```

Note que o periodograma possui um pico dominante. Abaixo, mostramos que este pico é o período 12.

```{r}
# encontrando em qual coordenada ocorre o maior valor do periodograma
k <- which(p$spec == max(p$spec))

# identificando a frequência correspondente
omega <- p$freq[k]

# identificando o período da série
1/omega
```
Com a escolha do período confirmada, realizamos uma regressão harmônica simples, que reproduzimos abaixo. Vamos aplicar o periodograma nos resíduos. 

```{r}
har <- harmonic(nottem)
mod <- lm( nottem ~ har)
res <- residuals(mod)
p2 <- periodogram(res)
```

Observe que uma nova frequência dominante surge. Vamos identificá-la.

```{r}
# encontrando em qual coordenada ocorre o maior valor do periodograma
k <- which(p2$spec == max(p2$spec))

# identificando a frequência correspondente
omega <- p2$freq[k]

# identificando o período da série
1/omega
```
Portanto, ainda existe um padrão sazonal com período de seis meses, para ser explicado nessa série. Como veremos na próxima seção, isso pode ser resolvido com o modelo de regressão harmônica.
:::

## Regressão Harmônica

Na série `nottem`, vimos que o periodograma apontou que o período deveria ser $12$. Este primeiro período encontrado é denominado **período fundamental**. Após ajustarmos uma regressão harmônica simples, com $p=12$, os resíduos mostraram outra componente sazonal com período $p'=6$. Podemos então imaginar um novo modelo dado pela soma de dois harmônicos, um com período 12 e outro com período 6, isto é, 
$$x_t - \mu = A_1\cos\left(2\pi\frac{t}{12}+\phi_1\right) + A_2\cos\left(2\pi\frac{t}{6}+\phi_2\right) + \varepsilon_t.$$ 

De fato, o Teorema de Fourier garante que qualquer função periódica $s(t)$ pode ser escrita como: 

$$s(t) = \sum_{k=1}^\infty A_k\cos\left(2\pi t\frac{k}{p}+\phi_k\right),$$ 
onde $\omega_1 = 1/p$ é denominada frequência fundamental. Como a frequência máxima para se ter a identificabilidade do modelo é $1/2$, o modelo de regressão harmônica é definido por: 

$$ \begin{align} x_t &= \sum_{k=1}^K A_k\cos\left(2\pi t\frac{k}{p}+\phi_k\right) + \varepsilon_t \\ &= \sum_{k=1}^K \left[ \beta_{1,k}\cos\left(2\pi t\frac{k}{p}\right) + \beta_{2,k}\sin\left(2\pi t\frac{k}{p}\right) \right] + \varepsilon_t, \end{align}$$ 
onde $\beta_{1,k} = A_k\cos(\phi_k)$ e $\beta_{2,k} = -A_k\sin(\phi_k)$ são obtidos de modo similar ao apresentado para o modelo de regressão linear simples, $\varepsilon_t$ é um ruído branco e $K = \lfloor p/2 \rfloor$ é o maior inteiro tal que $K \le p/2$. 

$$\begin{array}{c c c c l}
\hline
\text{Harmônico } (k) & \text{Frequência } (k/12) & \text{Período } (12/k) & \text{Equivalência Temporal} & \text{Interpretação Física / Sazonal} \\
\hline
\mathbf{1} & 1/12 & 12 \text{ meses} & \mathbf{\text{Anual}} & \text{Ciclo sazonal principal.\\ Captura as grandes variações das estações do ano (Verão/Inverno)\\ou o comportamento padrão do ano comercial.} \\
\mathbf{2} & 2/12 & 6 \text{ meses} & \mathbf{\text{Semestral}} & \text{Ciclos que ocorrem duas vezes ao ano.\\Comum em dinâmicas climáticas (equinócios),\\ pagamento de 13º salário,\\férias escolares e safras agrícolas duplas.} \\
\mathbf{3} & 3/12 & 4 \text{ meses} & \mathbf{\text{Quadrimestral}} & \text{Ciclos de fechamento de quadrimestres.\\Muito associado ao calendário acadêmico universitário,\\ balanços corporativos de metas \\e ciclos específicos de engorda ou pastagem.} \\
\mathbf{4} & 4/12 & 3 \text{ meses} & \mathbf{\text{Trimestral}} & \text{Sazonalidade das estações climáticas tradicionais e trimestres\\ fiscais/econômicos \\(divulgação de PIB, balanços de empresas de capital aberto).} \\
\mathbf{5} & 5/12 & 2{,}4 \text{ meses} & \mathbf{\text{72 dias}} & \text{Não possui ciclo isolado na natureza.\\Atua matematicamente corrigindo assimetrias \\que os outros harmônicos não conseguem moldar.} \\
\mathbf{6} & 6/12 & 2 \text{ meses} & \mathbf{\text{Bimestral}} & \text{Frequência de Nyquist (limite do modelo).\\Captura oscilações rápidas de alta frequência,\\como faturamento de contas de consumo bimensais,\\impostos (IPVA/IPTU parcelados)\\ ou comportamento alternado entre \\meses pares e ímpares.} \\
\hline
\end{array}
$$


Naturalmente, o modelo de regressão harmônica pode ser reescrito como um modelo linear. Fazendo: 

$$ \boldsymbol{f}_t' = \left(\cos\left(2\pi \frac{t}{p}\right), \sin\left(2\pi \frac{t}{p}\right), \ldots, \cos\left(2\pi \frac{Kt}{p}\right), \sin\left(2\pi \frac{Kt}{p}\right)\right) $$ e $$ \boldsymbol{\beta}' = \left(\beta_{1,1}, \beta_{2,1}, \beta_{1,2}, \beta_{2,2}, \ldots, \beta_{1,K}, \beta_{2,K}\right), $$ teremos: $$x_t = \boldsymbol{f}_t'\boldsymbol{\beta} + \varepsilon_t,$$ e o tradicional modelo linear: $$\boldsymbol{x} = \boldsymbol{F}_n\boldsymbol{\beta} + \boldsymbol{\varepsilon}.$$


:::{#exm-nottemRegressoaHarmonica}
Já vimos que a função `harm(x)` gera a matriz necesária para ajusta a regressão harmônica simples para a série temporal $x$. Ela possui um argumento, denotado por `m` e cujo *default* é um, que gera uma regressão harmônica com `m` harmônicos.

Abaixo, mostramos os resultados para a regressão harmônica simples e com os dois primeiros harmônicos para a série `nottem`. Note que o AIC deste último sugere que os dois primeiros harmônicos deve ser utilizados

```{r}
simples  <- lm( nottem ~harmonic(nottem) )
doisHarm <- lm( nottem ~harmonic(nottem, 2))

AIC(simples)
AIC(doisHarm)
```

Os resíduos do modelo com dois harmônicos são explorados abaixo. A série dos resíduos parece flutuar em torno de zero com variância constante, enquanto que o correlograma exibe uma pequena autocorrelação na defasagem um. O teste de Shapiro-Wilks aceita a normalidade, mas o teste de Ljung-Box rejeita a hipótese de ruído branco.

```{r}
res2 <- residuals(doisHarm)
ts.plot(res2)
acf(res2)
shapiro.test(res2)
Box.test(res2, type = 'Ljung-Box')
```

:::

## Exercícios

::: {#exr-}
A série abaixo contém a data dos óbitos maternos no Brasil a partir de 2010.

```{r}
url <- 'https://drive.google.com/uc?authuser=0&id=1tYFFT9L2iopKmBDUI3P8qNIRaOnMYj7d&export=download'

library(data.table)
dados <- fread(url)
```

a. Crie uma série temporal com o número de óbitos mensal e faça um gráfico. 

b. Crie uma nova série removendo os anos a partir de 2020 (o período da pandemia de COVID-19). Faça a decomposição STL.

c. Ajuste um modelo sazonal para os dados, utilizando o modelo de forma livre e o de regressão harmônica.


:::

::: {#exr-}

A série abaixo representa a taxa de desemprego no Brasil entre março de 2002 até dezembro de 2015.

```{r}
url <- 'https://www.dropbox.com/s/rmgymzsic99qawd/desemprego.csv?dl=1'

banco <- read.csv(url, sep = ';', h = F)
desemprego<- ts( banco$V2, start = c(2002,3), frequency=12)
```

a. Explore a série utilizando a decomposição STL

b. Remova a sazonalidade e identifique o período da série.

c. Ainda com a série livre de tendência, ajuste um modelo de regressão harmônica simples e analise os resíduos.

d. Utilise o AIC para encontrar um modelo de regressão harmônica para a série livre de tendência.

:::


## Discutir depois

Também é possível que o padrão sazonal não seja bem representado por uma função periódica. Isto ocorre quando o gráfico de subséries possui tendência.


:::{#exm-AirPassengersMonthplot}

A @fig-AirPassengersMonthplot apresenta o gráfico da série `AirPassengers` e de suas subséries. Observe que todas as subséries possuem um padrão de crescimento, que deve estar sendo governado pela tendência crescente da série. 

```{r}
#| layout-ncol: 2
#| fig-cap: 
#| - 'Gráfico da série AirPassengers' 
#| - 'Gráfico de subséries da série AirPassengers. Observe as tendências monótona crescente em cada subgráfico'
#| label: fig-AirPassengersMonthplot
ts.plot(AirPassengers)
monthplot(AirPassengers)
```

Abaixo, vamos estimar a tendência da série e removê-la. Note que o padrão das subséries se altera, mostrando outro comportamento:  uma tendência de crescimento acelerado dentro dos meses de verão americano (junho, julho e agosto) e um padrão de queda mais expressivo nos meses do inverno. 

```{r}
# estimação da tendência via loess
tempo <- 1 : length(AirPassengers)
model <- loess( AirPassengers ~tempo)
tend <- fitted(model)

# série sem tendência e o gráfico de subséries
plot( AirPassengers-tend)
monthplot(AirPassengers-tend)
```


:::

