# Métodos de suavização exponencial

## Introdução 
Considere uma série temporal com a decomposição
$$y_t=\hbox{sinal}_t+\hbox{ruído}_t$$
Seja $\mathcal{D}_t$ a série observada. Para qualquer $0<k\leq t$ o valor suavizado $\tilde{y}_t(k)$ correspode a uma estimativa do sinal considerando a amostra $\mathcal{D}_t$. 
Neste momento é interessante que você note a distinção entre as seguintes notações:

- para $h>0$, $\hat{y}_t(h)$ é a previsão para o tempo $t+h$.

- para $0<k\leq t$, $\tilde{y}_t(k)$ é o valor suavizado para o sinal no tempo $k$.

Os métodos de suavização (ou alizamento) que serão estudados nesta seção são modelos semi-paramétricos com o objetivo de estimar o valor suavizado do sinal.



## Suavização exponencial simples

### Definição do método

Considere uma série temporal
		$$y_t = \mu_t+\varepsilon_t$$
onde o nível $\mu_t$ é o sinal e $\varepsilon_t$ um ruído branco. Como
$$E(y_t|\mathcal{D}_{t-1})=\mu_t,$$
pelo método dos momentos, $y_t$ é um estimador para $\mu_t$ (e, **depois observado**, $y_t$ se torna estimativa para o sinal no tempo $t$). 

Vamos adicionar a restrição de que $\mu_t\approx \mu_{t+1}$, ou seja, a série flutua em torno de pequenas oscilações no nível. Com isso, dada a amostra $\mathcal{D}_t$, teremos 

$$\hat{y}_{t-1}(1)=E(y_{t}|\mathcal{D}_{t-1})=\mu_{t}\approx \mu_{t-1}$$
A vantagem da aproximação é que podemos estimar $\mu_{t-1}$, uma vez que temos a amostra $\mathcal{D}_{t-1}$. Deste modo, **antes de observar** $y_t$,  
$$\hat{y}_{t-1}(1)=\tilde{\mu}_{t-1}$$
é um estimador para $\mu_t$, com $t>1$. 

Deste modo, temos duas fontes de informação sobre o nível: a observação $y_t$ e o valor suavizado $\tilde{\mu}_{t-1}$, que representa a previsão $\hat{y}_{t-1}(1)$. O método de suavização exponencial simples consiste em ponderar essas fontes, criando a seguinte estimativa ponderada para o sinal:

$$\tilde{\mu}_t=\alpha y_t + (1-\alpha)\hat{y}_{t-1}(1),$$
onde $\alpha\in(0,1)$. Também pode-se escrever o método da seguinte forma:

$$\tilde{\mu}_t=\alpha y_t + (1-\alpha)\tilde{\mu}_{t-1}.$$
Tal forma nos permite entender o nome exponencial, uma vez que

$$\begin{align}\tilde{\mu}_t&=\alpha y_t + (1-\alpha)\tilde{\mu}_{t-1}\\&=\alpha y_t + \alpha(1-\alpha)y_{t-1}+(1-\alpha)^2 \tilde{\mu}_{t-2}\\&=\sum_{j=1}^{t-1}\alpha(1-\alpha)^jy_{t-j}+(1-\alpha)^t\tilde{\mu}_0\end{align}$$

Exceto por $\tilde{\mu}_0$, o método consiste em uma média móvel ponderada, onde os pesos decrescem exponencialmente. O papel de $\alpha$ também fica mais evidente: um valor próximo de 1 dá mais peso para as informações mais recentes. 

### Estimação dos parâmetros

Observe que os parâmetros do modelo são $\theta_0=(\tilde{\mu}_0$, $\alpha$,$\nu$). Para estimá-los, assuma que os erros de previsão são um ruído branco gaussiano, com $e_t\sim\hbox{Normal}(0,\nu)$. Como
$$e_t=y_t-\hat{y}_{t-1}(1)=y_t-\tilde{\mu}_{t-1}$$
Deste modo,
$$\begin{align}
L(\theta_0)&=\prod_{i=1}^t \frac{1}{\sqrt{2\pi\nu}}\exp\left\{-\frac{e_i^2}{2\nu}\right\}\\&=\left(\frac{1}{2\pi\nu}\right)^{\frac{t}{2}}\exp\left\{-\frac{1}{2\nu}\left(\sum_{i=1}^t(y_i-\tilde{\mu}_{i-1}\right)^2\right\}\end{align}$$
onde $\tilde{\mu}_{i}$ é obtida recursivamente.
O parâmetros então podem ser calculados via maximização da função de verossimilhança (tal procedimento deve ser realizado numericamente).


### Previsão

Para a amostra $\mathcal{D}_t$, a distribuição de $y_{t+1}$, pode ser obtida notando que

$$y_{t+1}=\tilde{\mu}_t+e_{t+1},$$
ou seja, $y_{t+1}|\mathcal{D}_t\sim\hbox{Normal}(\tilde{\mu}_t,\nu)$. Antes de apresentar o caso geral, note que a equação
$$\tilde{\mu}_t=\alpha y_t + (1-\alpha)\hat{y}_{t-1}(1)$$
pode ser reescrita como 
$$\tilde{\mu}_t=\tilde{\mu}_{t-1}+\alpha e_t.$$

Então, para $h>0$ 
$$\begin{align}
\hat{y}_{t+h}&=\tilde{\mu}_{t+h-1}+e_{t+h}=\tilde{\mu}_{t+h-2}+\alpha e_{t+h-1}+e_{t+h}\\
&=\cdots = \tilde{\mu}_t+e_{t+h}+\alpha\sum_{j=1}^{h-1}e_{t+j}
\end{align}$$
Logo,
$$\hat{y}_{t+h}|\mathcal{D}_t\sim\hbox{Normal}\left(\tilde{\mu}_t,\nu[1+\alpha^2(h-1)]\right)$$
Portanto, a previsão é constante.


### Aplicação: nível do Nilo

Considere novamente a série `Nile`, cujos valores representam o fluxo anual do rio Nilo entre 1871 e 1970. Note que a série aparenta oscilar em torno de um nível constante após 1898.

```{r}
ts.plot(Nile, ylab = expression(Fluxo~em~10^8~m^3) , lwd = 2)
```

Vamos utilizar a função `ets(y, model)`, do pacote `forecast`, onde `y` é a série temporal e `model='ANN'` representa o modelo de suavização exponencial.  

```{r}
require(forecast)
mod <- ets(Nile, 'ANN')
mod
```
Acima podemos ver as estimativas dos parâmetros: $\hat{\alpha}=0.2455$, $\tilde{\mu}_0=1110.6869$ e $\nu=144.2318^2$. 

Como de costume, devemos verificar se existem evidências para assumir que o modelo é adequado analisando os resíduos, que podem ser acessados no item `$residuals`.

```{r}
res <- mod$residuals
op <- par(mfrow=c(2,1))
ts.plot(res)
acf(res)
shapiro.test(res)
Box.test(res)
par(op)
```

Os resíduos oscilam em torno de zero e o correlograma não mostra evidências contra a hipótese de ruído branco. O teste Shapiro-Wilks não rejeita a normalidade e o de Box-Pierce não rejeita a hipótese de ruído branco. Portanto, vamos considerar que o modelo é adequado.

Os valores suavizados $\tilde{\mu}_0,\ldots,\tilde{\mu}_t$ podem ser acessados na lista `$states`, conforme vemos abaixo.

```{r}
ts.plot(Nile, ylab = expression(Fluxo~em~10^8~m^3) , lwd = 2)

lines(mod$states, col ='tomato', lwd = 3)
```

Por último, podemos realizar previsões com a função `forecast` conforme ilustramos abaixo para os 5 anos à frente (observe que a previsão é constante, mas, como esperado, sua variância aumenta linearmente ao longo do tempo).

```{r}
plot( forecast(mod, 5))

```


## Modelo de inovações de espaço estado

Para o modelo de suavização exponencial, vimos que

$$\begin{align}
y_t&=\mu_{t-1}+e_t\\
\mu_{t}&=\mu_{t-1}+\alpha e_t.
\end{align}$$
Todos os modelos deste tópico podem ser escritos da forma de um modelo de espaço estado
$$\begin{align}
y_t&=F'\theta_{t-1}+e_t\\
\theta_{t}&=G\theta_{t-1}+\psi e_t.
\end{align}$$
onde $F'$ e $G$ são matrizes de dimensão condizente e $\theta_t$ é um vetor denominado estado, que contém os parâmetros que evoluem no modelo. Por exemplo, para o modelo de suavização exponencial
$$\begin{align}
\theta_t&=\mu_t\\
F'&=1\\
G&=1\\
\psi&=\alpha
\end{align}$$

O modelo de espaço estado para inovações é completamente especificado através do estado inicial $\theta_0$, dos parâmetros $\psi$ e $\nu$ e, quando aplicável, dos parâmetros contidos em $G$ ou $F'$. Como os erros de previsão são considerandos ruídos brancos gaussianos, para a amostra $\mathcal{D}_n$, a função de verossimilhança desses parâmetros é
$L=\prod_{i=1}^n \frac{1}{\sqrt{2\pi\nu}}\exp\left\{-\frac{e_i^2}{2\nu}\right\}=\left(\frac{1}{2\pi\nu}\right)^{\frac{n}{2}}\exp\left\{-\frac{1}{2\nu}\sum_{i=1}^n(y_i-F'\theta_{i-1})^2\right\},$
e as estimativas de máxima verossimilhança podem ser obtidas maximizando $L$ numericamente.

Considerando a amostra $\mathcal{D_t}$, ddistribuição de $y_{t+h}$, com $h>0$, pode ser encontrada notando que
$$\begin{align}
y_{t+h}&=F'\theta_{t+h-1}+e_{t+h}=F'G\theta_{t+h-2}+F'e_{t+h-1} + e_{t+h}\\
&=\cdots\\
&=F'G^{h-1}\theta_t+F'\sum_{j=1}^{h-1}G^{j-1}e_{t+h-j}+e_{t+h}
\end{align}$$

Como $y_{t+h}$ pode ser escrito como combinação linear de ruídos gaussianos, teremos que a distribuição para a previsão de horizonte $h$ tem distribuição normal com média e variância dadas por
$$\begin{align}
E(y_{t+h}|\mathcal{D}_t)&=F'G^{h-1}\theta_t\\
Var(y_{t+h}|\mathcal{D}_t)&=\nu\left[1+F'G_nGn'F\right]
\end{align},$$
onde
$$G_n=\sum_{j=1}^{h-1}G^{j-1}.$$


## Suavização Exponencial de Holt

### Definição 

Considere agora um modelo da forma
$$y_t = T(t) + \varepsilon_t,$$
onde $T(t)$ é uma componente de tendência. Nesse caso, 
$$\mu_t=E(y_t|\mathcal{D}_t)=T(t)$$
Como vimos anteriormente, a suaziação no tempo $t$ pode ser feita ponderando a observação $y_t$ com sua respectiva previsão para no tempo $t-1$:

$$\tilde{\mu}_t=\alpha y_t + (1-\alpha)\hat{y}_{t-1}(1).$$
Como $T(t)$ é localmente linear, então é natural assumir um modelo de previsão da seguinte forma:
$$y_t(h)= \tilde{\mu}_t+ h\tilde{b}_t,$$
onde $\tilde{b}_t$ é a inclinação da tendência no tempo $t$. Então,  

$$\begin{align*}
	\tilde{\mu}_t &= \alpha y_t + (1-\alpha)\hat{y}_{t-1}(1) \\ 
	&=\alpha y_t + (1-\alpha)\left( \tilde{\mu}_{t-1} + \tilde{b}_{t-1}\right).
	\end{align*}$$

A equação acima mostra a evolução de $\tilde{\mu}_t$, mas não há atualização para $\tilde{b}_t$. Com este objetivo, vamos ponderar duas fontes de informação sobre a inclinação. A primeira está no fato de que, como a tendência é localmente linear, é esperado que
$$\tilde{b}_t\approx \tilde{b}_{t-1}.$$
A segunda pode ser obtida através dos níveis $\tilde{\mu}_t$ e $\tilde{\mu}_{t-1}$. Uma vez que a relação entre esses dois é aproximadamente linear, sua diferençanos dá noção sobre a inclinação (crescimento/decrescimento) como mostra a figura abaixo.

```{r echo = FALSE}
op <- par( cex = 1.2)
plot.new()
plot.window( xlim = c(0,1), ylim = c(0,1))
axis(1, at = c(0,.3,.7,1), labels = c('','t-1','t',''))
axis(2, at = c(0,.3,.7,1), labels = c('',expression(tilde(mu)[t-1]),expression(tilde(mu)[t]),''))
points(c(.3,.7),c(.3,.7), pch = 16)
abline(0,1, lwd = 2)
segments( 0,.3,.3,.3, lty = 2, lwd = 2)
segments( 0,.7,.7,.7, lty = 2, lwd = 2)
segments( .3,0,.3,.3, lty = 2, lwd = 2)
segments( .7,0,.7,.7, lty = 2, lwd = 2)

par(op)
```


O valor da inclinação da reta formada por $a_t$ e $\tilde{\mu}_{t-1}$ é dado por
	$$\frac{\tilde{\mu}_t - \tilde{\mu}_{t-1}}{t - (t-1)} = \tilde{\mu}_t - \tilde{\mu}_{t-1}.$$
Combinando este com a última inclinação suavizada, teremos
	$$\tilde{b}_t = \beta (\tilde{\mu}_t - \tilde{\mu}_{t-1}) + (1-\beta)\tilde{\mu}_{t-1},$$	
	onde $\beta\in(0,1)$ é a constante de suavização da tendência.

Combinando as últimas equações teremos o modelo de suavização exponencial de Holt:

$$\begin{align*}
	\tilde{\mu}_t &= \alpha y_t + (1-\alpha)\left( \tilde{\mu}_{t-1} + \tilde{b}_{t-1}\right) \\
	\tilde{b}_t &= \beta (\tilde{\mu}_t - \tilde{\mu}_{t-1}) + (1-\beta)\tilde{b}_{t-1}.
	\end{align*}$$

O conjunto de equações acima pode ser reescrito como
pode ser reescrita como
$$\begin{align*}
	\tilde{\mu}_t &= \tilde{\mu}_{t-1} + \tilde{b}_{t-1}+\alpha\left( y_t-\tilde{\mu}_{t-1} - \tilde{b}_{t-1}\right)= \tilde{\mu}_{t-1} + \tilde{b}_{t-1}+\alpha e_t\\
	\tilde{b}_t &= \tilde{b}_{t-1}+\beta (\tilde{\mu}_t - \tilde{\mu}_{t-1}-\tilde{b}_{t-1}).
	\end{align*}$$	
A partir da primeira equação acima, deduzimos que $\tilde{\mu}_t-\tilde{\mu}_{t-1}-\tilde{b}_{t-1}=\alpha e_t$. Substituindo essa informação na segunda equação teremos
$$\begin{align*}
	\tilde{\mu}_t &= \tilde{\mu}_{t-1} + \tilde{b}_{t-1}+\alpha e_t\\
	\tilde{b}_t &= \tilde{b}_{t-1}+\alpha\beta e_t.
	\end{align*}$$	
ou, em forma matricial,
$$\left(\begin{array}{c}\tilde{\mu}_t\\ \tilde{b}_t\end{array}\right)=\left(\begin{array}{cc}1 & 1 \\ 0 & 1\end{array}\right)\left(\begin{array}{c}\tilde{\mu}_{t-1}\\ \tilde{b}_{t-1}\end{array}\right)+\left(\begin{array}{c}\alpha\\ \alpha\beta\end{array}\right)e_t,$$

Note ainda que é possível escrever a equação do modelo em forma matricial:
$$y_{t+h}=\tilde{\mu}_{t+h-1}+\tilde{b}_{t+h-1}+e_{t+h-1}=(\begin{array}{cc}1&1\end{array})\left(\begin{array}{c}\tilde{\mu}_{t+h-1}\\ \tilde{b}_{t+h-1}\end{array}\right)+e_{t+h}$$
Pode-se então mostrar que este modelo possui a seguinte especificação como modelo de espaço estado:

$$\begin{align}
F'&=(1\;\; 1)\\
G&=\left(\begin{array}{cc} 1 & 1 \\ 0 & 1\\ \end{array}\right)\\
\theta_t'&=(\tilde{\mu}_t\;\;\tilde{b}_t)\\
\psi'&=(\alpha\;\;\alpha\beta)
\end{align}$$

Deste modo, os parâmetros $\alpha,\beta,\tilde{\mu}_0$ e $\tilde{b}_0$ podem ser obtidos via método de estimação da máxima verossimilhança. Logo, a distribuição da previsão com horizonte $h$ é dada por

$$y_{t+h}|\mathcal{D}_t\sim\hbox{Normal}\left(\tilde{\mu}_t+h\tilde{b}_t, \nu\sigma^2_h\right),$$
onde
$$\sigma^2_h = 1+(h-1)\left(\alpha^2 + \alpha\beta h + \frac{\beta^2}{6}h(2h-1)\right).$$

### Aplicação: ocorrências aeronáuticas

Voltemos ao conjunto de dados com o número mensal de ocorrências aeronáuticas, mantido pela Força Aérea Brasileira.

```{r}
url <- 'https://www.dropbox.com/scl/fi/kq4jwbovu94u857238sus/N-mensal-de-acidentes-com-aeronaves-2013jan.csv?rlkey=n5pa45e7ht33houmiawdkjb09&dl=1'


x <- read.csv(url, h = T)
ocorrenciasFAB <- ts( x, start = c(2013,1), frequency=12)
ts.plot(ocorrenciasFAB, lwd = 2, xlab = 'Ano', ylab = 'No. ocorrências aeronáuticas')
```

Vamos utilizar a função `ets(y, model)`, do pacote `forecast`, onde `y` é a série temporal e `model='AAN'` representa o modelo de suavização exponencial de Holt. Vamos adicionar o argumento `damped=FALSE`  - estudaremos esse argumento na seção sobre amortecimento. 

```{r}
require(forecast)
mod <- ets(ocorrenciasFAB, 'AAN', damped = FALSE)
mod
```

Acima podemos ver as estimativas dos parâmetros: $\hat{\alpha}=0.0651$, $\hat{\beta}=0,0117$,  $\tilde{\mu}_0=61,6314$, $\tilde{b}_0=-0,9175$ e $\nu=7,7512^2$. 

Como de costume, devemos verificar se existem evidências para assumir que o modelo é adequado analisando os resíduos, que podem ser acessados no item `$residuals`.

```{r}
res <- mod$residuals
op <- par(mfrow=c(2,1))
ts.plot(res)
acf(res)
shapiro.test(res)
Box.test(res)
par(op)
```

Os resíduos oscilam em torno de zero e o correlograma não mostra evidências contra a hipótese de ruído branco. O teste Shapiro-Wilks não rejeita a normalidade e o de Box-Pierce não rejeita a hipótese de ruído branco. Portanto, vamos considerar que o modelo é adequado.

Os valores suavizados $\tilde{\mu}_0,\ldots,\tilde{\mu}_t$ podem ser acessados na lista `$states`, na primeira coluna, conforme vemos abaixo.

```{r}
ts.plot(ocorrenciasFAB, ylab = 'No. ocorrências aeronáuticas mensal' , lwd = 2)

lines(mod$states[,1], col ='tomato', lwd = 3)
```



A segunda coluna de `$states` mostra os valores suavizados para a inclinação. É interessante observar o gráfico desses valores contra a linha horizontal em zero, para entender os regimes de crescimento e decrescimento da série. Abaixo mostramos o curioso padrão dessa série: a inclinação começou desacelerando desde  de o começo do registro até março de 2017. Desde então, a inclinação se oscila em torno de um nível constante.


```{r}
ts.plot(mod$states[,2], col ='tomato', lwd = 3, ylab = 'Inclinação suavizada')
abline(h=0, lty = 2)
abline(v = 2017+3/12, lty = 2)
```
Por último, podemos realizar previsões com a função `forecast` conforme ilustramos abaixo para os 6 meses à frente, completando o ano de 2023.

```{r}
prev <- forecast(mod, 6)
plot( prev)
```


## Suavização Exponencial de Holt-Winters

### Definição 

Considere o modelo
	$$y_t = T(t) + s(t)+\varepsilon_t,$$
onde $T(t)$ e $s(t)$ são componentes de tendência e sazonalidade, com período $p$, respectivamente. Identificando $T(t)$ como $\mu_t$, teremos que $E(y_t|\mathcal{D}_{t-1})=\mu_t+s_t$, logo $y_t-\tilde{s}_t$ é uma fonte de informação para $\mu_t$.	

Considere ainda que $T(t)$ é localmente liner. Então, as previsões em curto prazo podem ser feitas através de 
	
$$\hat{y}_t(h) = \tilde{\mu}_t + h \tilde{b}_t + \tilde{s}_{t+h}.$$
Então 
Outra fonte de informação sobre $\mu_t$ é a previsão $\hat{y}_{t-1}(1)$ livre de sazonalidade, dada por
	$$\hat{y}_{t-1}(1)-\tilde{s}_{t}=\tilde{\mu}_{t-1} + \tilde{b}_{t-1}.$$
Deste modo, o sinal $\mu_t$ pode ser suavizado de modo análogo ao que foi feito no modelo de suavização exponencial simples, ponderando as duas fontes de informação:
$$\begin{align*}
     \tilde{\mu}_t &= \alpha ( y_t - \tilde{s}_t) + (1-\alpha) (\hat{y}_{t-1}(1) -\tilde{s}_{t})\\
     &= \alpha (y_t - \tilde{s}_t) + (1-\alpha) (\tilde{\mu}_{t-1}+ \tilde{b}_{t-1}).
	\end{align*}$$

Uma vez que temos o valor suavizado do nível, podemos suavizar a inclinação exatamente como foi feito no modelo de Holt:
$$\tilde{b}_t = \beta (\tilde{\mu}_t - \tilde{\mu}_{t-1}) + (1-\beta) \tilde{b}_{t-1}.$$
	
Vamos agora reunir duas fontes de informação sobre a componente sazonal. Primero, podemos descontar o sinal de tendência da série, obtendo assim informações sobre a sazonalidade: 	$$y_t - \mu_t\approx s_t.$$

Vamos considerar que a componente sazonal é razoavelmente estável, ou seja  $s_{t-p}\approx s_t$ (é a mesma consideração feita no modelo de suavização exponencial). Portanto, podemos suavizar $s_t$ através da seguinte média ponderada
$$\begin{align*}
	\tilde{s}_t = \gamma (y_t - \tilde{\mu}_t) + (1-\gamma) \tilde{s}_{t-p},
	\end{align*}$$
onde $\beta\in(0,1)$ é o suavizador sazonal.

O modelo de Holt-Winters é dado por
$$\begin{align*}
	\tilde{\mu}_t &=\alpha (y_t - \tilde{s}_t) + (1-\alpha) (\tilde{\mu}_{t-1}+ \tilde{b}_{t-1}) \\
		\tilde{b}_t &= \beta (\tilde{\mu}_t - \tilde{\mu}_{t-1}) + (1-\beta) \tilde{b}_{t-1}
,\\
	\tilde{s}_t &= \gamma (y_t - \tilde{\mu}_t) + (1-\gamma) \tilde{s}_{t-p}.
	\end{align*}$$

Agora, considere a condição inicial
$$\sum_{j=1}^p \tilde{s}_{j-p}=0.$$
A suavização de Holt-Winter não mantém a propriedade de soma zero da componente sazonal, uma vez que 

$$\sum_{j=1}^p \tilde{s}_{j}=\sum_{j=1}^p\gamma(y_j-\tilde{\mu}_j)+(1-\gamma)\sum_{j=1}^t\tilde{s}_{j-p}=\sum_{j=1}^p\gamma(y_j-\tilde{\mu}_j)\neq 0$$
A solução, conhecida como normalização de Roberts-McKenzie, consiste em subtrair, da componente sazonal, o termo
$$a_t=\frac{\beta}{p}(y_t-\tilde{\mu}_t-\tilde{s}_t),$$
ou seja,
$$\begin{align}\tilde{s}_t &= \gamma (y_t - \tilde{\mu}_t) + (1-\gamma) \tilde{s}_{t-p}-a_t.
\end{align}$$
Desse modo,
$$\begin{align}\sum_{j=1}^p \tilde{s}_{j}&=\sum_{j=1}^p\gamma(y_j-\tilde{\mu}_j)+(1-\gamma)\sum_{j=1}^t\tilde{s}_{j-p}-\sum_{j=1}^p a_j\\&=\sum_{j=1}^p\tilde{s}_{j-p}\end{align}$$

Portanto, para garantir que 
$$\sum_{j=1}^p s_{t+j}=0,$$
basta que a soma dos parâmetros iniciais, $\tilde{s}_{1-p},\ldots,\tilde{s}_0$, seja nula. Portanto, o modelo de Holt-Winter com a normalização de Roberts-McKenzie é
$$\begin{align*}
	\tilde{\mu}_t &=\alpha (y_t - \tilde{s}_t) + (1-\alpha) (\tilde{\mu}_{t-1}+ \tilde{b}_{t-1}) \\
		\tilde{b}_t &= \beta (\tilde{\mu}_t - \tilde{\mu}_{t-1}) + (1-\beta) \tilde{b}_{t-1}
,\\
	\tilde{s}_t &= \gamma (y_t - \tilde{\mu}_t) + (1-\gamma) \tilde{s}_{t-p}-\frac{\gamma}{p}(y_t-\tilde{\mu}_{t-1}-\tilde{s}_{t}).
	\end{align*}$$
	
Como esperado, esse modelo pode ser reescrito na forma dse espaço estado, considerando o erro de previsão $e_t=y_t-\tilde{\mu}_{t-1}-\tilde{b}_{t-1}-\tilde{s}_{t-p}$. As duas primeiras equações de estado são as mesmas do modelo de Holt: 
$$\left(\begin{array}{c} \tilde{\mu}_t \\ \tilde{b}_t\end{array}\right)=\left(\begin{array}{cc}1 & 1 \\ 0 & 1\end{array}\right)\left(\begin{array}{c} \tilde{\mu}_{t-1} \\ \tilde{b}_{t-1}\end{array}\right)+\left(\begin{array}{c} \alpha \\ \alpha\beta\end{array}\right)e_t=G_{\hbox{Holt}}\left(\begin{array}{c} \tilde{\mu}_{t-1} \\ \tilde{b}_{t-1}\end{array}\right)+\psi_{\hbox{Holt}}e_t$$
Já a terceira equação do modelo, com a normalização de Roberts-McKenzie, pode ser escrita como
$$\tilde{s}_t=\tilde{s}_{t-p}+\gamma\left(1-\frac{1}{p}\right)e_t.$$
Note que essa mesma equação pode ser escrita como 
$$\left(\begin{array}{c}\tilde{s}_t\\ \tilde{s}_{t-1} \\ \vdots \\ s_{t-p+1}\end{array}\right)=\underbrace{\left(\begin{array}{c} 0_{p-1'} & 1 \\ \textbf{I}_{p-1} & 0_{p-1} \end{array}\right)}_{P}\left(\begin{array}{c}\tilde{s}_{t-1}\\ \tilde{s}_{t-2} \\ \vdots \\ s_{t-p}\end{array}\right)+\left(\begin{array}{c}1\\ 0 \\ \vdots \\ 0\end{array}\right)\gamma\left(1-\frac{1}{p}\right) e_t$$
A matriz $P$ dada acima é uma matriz do tipo permutação. Essa em particular coloca o elemento da última coordenada na primeira e faz com que todos os outros elementos seja alocados uma coordenada à frente. Fazendo $\theta_0'=(\tilde{\mu}_0,\tilde{b}_0,\tilde{s}_{1-p},\ldots,\tilde{s}_0)$ teremos que o modelo de Holt-Winter com correção de Roberts-McKenzie na forma de espaço estado é dado por 

$$\begin{align}
y_t&=\left(\begin{array}{cc|cccc}1&1&1&0&\cdots&0\end{array}\right)\theta_{t-1}+e_t\\
\theta_t&=\left(\begin{array}{cc}G_{\hbox{Holt}} & 0_{2\times p}\\
0_{p\times 2} & P\end{array}\right)\theta_{t-1}+\left(\begin{array}{c}\alpha \\ \alpha\beta \\ \hline \gamma^*1_p \end{array}\right)e_t\end{align}$$
onde $\gamma^*=\gamma(1-p^{-1})$.
	
### Aplicação para a série `co2`

Considere novamente a série `co2`. 


```{r}
mod <- ets(co2, model = 'AAA')
```
Abaixo, segue os gráfico da decomposição através do modelo de Holt-Winter com a normalização.

```{r}
x <- data.frame(co2, mod$states[,1][-1], mod$states[,2][-1], mod$states[,3][-1])
names(x) <- c('Série original','Nível', 'Inclinação','Sazonalidade')
plot.ts(x)
```
A análise dos resíduos, mostrada abaixo, mostram que o modelo está bam ajustado ao conjunto de dados.
```{r}
res <- mod$residuals
ts.plot(res)
acf(res)
shapiro.test(res)
Box.test(res)
```




