# Tendência 

## O que é tendência?

Diz-se que uma série temporal observada possui tendência quando ela exibe um padrão de crescimento ou decrescimento em médio/longo prazo. 

A @fig-fabMes mostra a série do número mensal de acidentes com aeronaves, construída através dos dados diários mantidos pela Força Aérea Brasileira. Note uma tendência de decrescimento na série até meados de 2016, substituída então por uma tendência de crescimento.

```{r warning = F}
#| layout-ncol: 1
#| fig-cap: 
#|   - "Número mensal de acidentes envolvendo aeronaves. Fonte: FAB"
#| label: fig-fabMes

url <- 'https://www.dropbox.com/scl/fi/kq4jwbovu94u857238sus/N-mensal-de-acidentes-com-aeronaves-2013jan.csv?rlkey=n5pa45e7ht33houmiawdkjb09&dl=1'

x <- read.csv(url, h = T)
acidentesFAB <- ts( x, start = c(2013,1), frequency=12)
ts.plot(acidentesFAB, lwd = 2, xlab = 'Ano', ylab = 'No. acidentes')

```

## Tendência aletória e tendência determinística

A tendência pode ser duas naturezas: determinística ou aleatória. 

A tendência aleatória é construída ao acaso. Considere, por exemplo, o passeio aleatório definido por $x_0=0$ e $x_t = x_{t-1}+\varepsilon_t$, onde $\varepsilon_t$ é um ruído branco gaussiano com $\nu=1$. Já foi mostrado que $E(x_t)=0$ e $Var(x_t)=t$. A figura abaixo apresenta uma série simulada desse processo.

```{r}
set.seed(1)
x = 0
for( t in 2:100) x[t] = x[t - 1] + rnorm(1,0,1)
ts.plot(x, lwd = 2)
```

Observe que a série exibe um tendência, mas não há qualquer explicação para a sua exsitência, uma vez  que este comportamento é fruto do acaso. Ainda, teremos que $E(x_t)=0$, o que torna o padrão observado irrelevante. 

Na tendência determinística, há uma função T(.) que determina seu comportamento. Nesse caso, é assumido que

$$y_t = T(t) + \varepsilon_t,$$
onde $\varepsilon_t$ é uma série estacionária com média $0$ e variância $\nu$. Deste modo, $E(y_t)=T(t)$, o que implica que $T(.)$ representa o comportamento médio da série. O problema de estimar $T(.)$ é denominado suavização.  


Na prática, é impossível determinar se uma tendência é aleatória ou determinística, cabendo ao estastístico procurar se há motivos para acreditar que está analisando o segundo tipo. A partir deste momento, toda tendência será considerada determinística.

## O modelo de tendência polinomial

Considere que a série temporal foi observada até o tempo $s$. Então, a tendência é definida como uma função $T:(0,t]\rightarrow \mathbb{R}$. O Teorema de Weierstrass afirma que, se $T$ é contínua, então para qualquer $\delta>0$, existe um polinômio $u(.)$ tal que
$$|T(t)-u(t)|<\delta.$$
Isto quer dizer que $T(.)$ sempre pode ser aproximada por um polinômio. Assim, para determinada ordem $p$, é correto afirmar que  
$$\begin{equation}
		y_t = \beta_0 + \sum_{j=1}^p \beta_j t^j + \varepsilon_t
		\end{equation}$$
		onde $\varepsilon_t$ é uma série estacionária, é um modelo razoável para uma série temporal com tendência. Assumindo que $\varepsilon_t$ é um ruído branco gaussiano, tem-se o modelo de tendência polinomial de grau $p$.
		
Fazendo  $\boldsymbol{f}_t'=(1,t,\ldots,t^p)$ , o modelo de tendência polinomial é reescrito como 
		$$\boldsymbol{y}=\boldsymbol{F}'\boldsymbol{\beta}+\boldsymbol{\varepsilon}$$
e inferências sobre $\boldsymbol{\beta}$ e $\nu$ são feitas utilizando o modelo linear tradicional.

:::{#exm-nascidos}

Considere o número anual de nascidos vivos no estado do Amazonas entre os anos 2000 e 20013:

```{r}
x <- c( 67646 , 70252 , 70671 , 70751 , 71345 ,
        73488 , 75584 , 73469 , 75030 , 75729 , 
        74188 , 76202 , 77434 , 79041)

nascidos <- ts(x, start =2000)
```

```{r}
#| layout-ncol: 2
#| fig-cap: 
#| - "Número de nascimentos anual no estado do Amazonas (Fonte: SINASC/SUS)"
#| - "Correlograma da série (Fonte: SINASC/SUS). "
#| label: fig-nascidosAM

ts.plot(nascidos, lwd = 2, ylab = 'No. nascidos vivos')
stats::acf(nascidos)
```

Vamos ajustar um modelo de tendência polinomial de ordem 1, ou seja

$$y_t=\beta_0+\beta_1 t + \varepsilon_t$$
onde $t=1,\ldots,14$ representa os tempos $2000,\ldots,2013$.

```{r}
tempo <- 1:14
mod <- lm( nascidos ~ poly(tempo, 1, raw = TRUE))
```

As estimativas de máxima verossimilhança para $\beta_0$ e $\beta_1$ são:

```{r}
mod$coefficients
```
ou seja, 
$$\hat{T}(t)=\hat{\beta}+\hat{\beta}_1 t = 68.267+715 t$$
Os resíduos do modelo linear `mod` podem ser obtidos via função `residuals`. Abaixo, verificamos que a série dos resíduos oscila em torno de zero e que nenhuma autocorrelação parece ser relevante, o que dão indícios de que os erros são um ruído branco.

```{r}
#| layout-ncol: 2
#| fig-cap: 
#|  - "Série dos resíduos"
#|  - "Correlograma dos resíduos"

res <- residuals(mod)
ts.plot( res, main = '')
acf(res, main = '')
```

Abaixo, o teste de Shapiro-Wilks não gera evidências contra a suposição de normalidade e o teste de Box-Pierce não gera evidências contra a hipótese de ruído branco. 

```{r}
shapiro.test(res)
Box.test(res)
```

É interessante notar que, para $t=1,\ldots,14$,
$$\hat{T}(t)=\hat{\beta}_0+\hat{\beta}_1 t = \hat{y}_t,$$
logo, os valores preditos do modelo são uma estimativa para a tendência nos pontos observados.

```{r}
#| layout-ncol: 1
#| fig-cap: 
#|  - 'Linha preta: série original. Linha vermelha: tendência estimada'

ts.plot( cbind( nascidos, fitted(mod)), col = 1:2, lwd = 2)

```


:::

### Previsão

A previsão é realizada utilizando o modelo ajustado, estrapolando para um tempo não observado. Por exemplo
a estimativa para 2014 ($t=15$) é

$$\hat{T}(15)=\hat{\beta}+\hat{\beta}_1 15 = 78.992$$
(o valor real foi 81.145).

É importante ressaltar que esse tipo de modelo é interessante para fazer inferências sobre a tendência, mas pode ser inadequado para previsões, uma vez que o polinômio é uma aproximação apenas para o intervalo observado.

### Seleção de modelos lineares

O valor do Critério de Informação de Akaike (AIC) é dado por $-2L(\hat{\theta})+2k$ onde $L$ é a função de verossimilhança e $\hat{\theta}$  e $k$ são o estimador de máxima verossimilhança para $\theta$ e sua dimensão, respectivamente. O modelo com menor AIC é considerado mais adequado. 


Considere o nível anual, em pés, do Lago Huron. Essa série já vem carregada no `R` sob o nome `LakeHuron`.

```{r}
#| layout-ncol: 2
#| fig-cap: 
#| - "Nível anual do Lago Huron, entre 1875 e 1972"
#| - "Correlograma da série"
#| label: fig-lakeHuron

ts.plot(LakeHuron, lwd = 2, ylab = 'Nível (pés)')
stats::acf(LakeHuron)
```

Vamos ajustar alguns modelos para tentar explica a tendêndia dessa série.

```{r}
tempo <- 1 : length(LakeHuron)
mod1 <- lm( LakeHuron ~ poly(tempo, 1, raw = T))
mod2 <- lm( LakeHuron ~ poly(tempo, 2, raw = T))
mod3 <- lm( LakeHuron ~ poly(tempo, 3, raw = T))
mod4 <- lm( LakeHuron ~ poly(tempo, 4, raw = T))
mod5 <- lm( LakeHuron ~ poly(tempo, 5, raw = T))
mod6 <- lm( LakeHuron ~ poly(tempo, 6, raw = T))

AIC(mod1)
AIC(mod2)
AIC(mod3)
AIC(mod4)
AIC(mod5)
AIC(mod6)

```
Entre os modelos ajustados, o de ordem 2 foi aquele com o menor valor do AIC. Sua tendência estimada é

O polinômio ajustado foi
$$\hat{T}(t) = 581 -0,091 t + 0,001 t^2$$

Abaixo, apresentamos a análise de resíduos desse modelo.


```{r}
#| layout-ncol: 2
#| fig-cap: 
#|  - "Série dos resíduos"
#|  - "Correlograma dos resíduos"

res <- residuals(mod2)
ts.plot( res, main = '')
abline(h = 0, lty = 2)
acf(res, main = '')
```

Os resíduos parecem oscilar em torno de zero com um variância constante, mas o correlograma sugere que não temos um ruído branco. O teste de Box-Pierce, dado abaixo, confirma a nossa suspeita. Deste modo, este modelo não é adequado. 

```{r}
Box.test(res)
```

## Métodos não paramétricos para estimação da tendência

O modelo de tendência polinomial é robusto quando relaxamos a necessidade do ruído branco ser gaussiano. Nesse sentido, as estimativas ainda são válidas, mas perdemos todos os testes de hipóteses.

Os métodos não paramétricos independem da distribuição do ruído, sendo úteis para a análise exploratória.

### Médias Móveis

O método das médias móveis consiste em obter $\hat{T}(t)$ através da média da série considerando os valores $\{y_{t-h},\ldots,y_t,\ldots,y_{t+h}\}$, para $h>0$, ou seja
		$$\hat{T}_h(t)=\frac{1}{2h+1}\sum_{ i = t-h}^{t+h}y_i,\;h<t<n-h$$.
A constante $h$ é denominada *largura da banda*. Para compreender melhor esse estimador, considere que a relação entre pontos vizinhos é aproximadamente linear, ou seja, para qualquer $t\in\mathcal{V}_t=\{t-h,\ldots,t+h\}$ existem $a_\mathcal{V}$ e $b_\mathcal{V}$ tais que
$$y_t\approx a_\mathcal{V}+b_\mathcal{V}t+\varepsilon_t,$$
onde $t$ é uma série temporal estacionária e ergódica. Então
$$\begin{align}E(\hat{T}(t))&=\frac{a_\mathcal{V}+b_\mathcal{V}(t-h)+\cdots+a_\mathcal{V}+b_\mathcal{V}t+\cdots+a_\mathcal{V}+b_\mathcal{V}(t+h)}{2h+1}\\&=a_\mathcal{V}+b_\mathcal{V}t\end{align}$$
$$Var(\hat{T}(t))=\frac{\nu}{2h+1}+\frac{2}{2h+1}\sum_{j=1}^{2h}j\gamma(j)$$
Observe que, como $T(.)$ é determinística e os ruídos são estacionários e ergódicos, então $Var(\hat{T})$ eventualmente vão para zero quando $h\rightarrow \infty$. Contudo, $T(.)$ é localmente linear, logo $\hat{T}$ é um estimador razoável para valores baixos de $h$.


\begin{frame}{Exemplo - Nascimentos por ano}
	Abaixo apresentamos as médias móveis para os nascimentos anuais no Amazonas, utilizando $h=2$. Como o série começa e 1994, o primeiro valor suavizado é 1998.
\begin{figure}
\centering
\includegraphics[width=0.9\linewidth]{FigurasAulas/GIF/mediamovel-0}
\end{figure}
\end{frame}

\begin{frame}
	O segundo valor suavizado se refere a  1999.
	\begin{figure}
		\centering
		\includegraphics[width=0.9\linewidth]{FigurasAulas/GIF/mediamovel-1}
	\end{figure}
\end{frame}

\begin{frame}
	O terceiro valor suavizado se refere a 2000.
	\begin{figure}
		\centering
		\includegraphics[width=0.9\linewidth]{FigurasAulas/GIF/mediamovel-2}
	\end{figure}
\end{frame}

\begin{frame}
	Até chegar em 20013 (2015-$h$).
	\begin{figure}
		\centering
		\includegraphics[width=0.9\linewidth]{FigurasAulas/GIF/mediamovel-15}
	\end{figure}
\end{frame}

\begin{frame}
	\begin{figure}
\centering
\includegraphics[width=0.9\linewidth]{FigurasAulas/nascimento_menor_media_movel}
\caption{Esquerda: erro estimado (valor real menos o suavizado). Direita: correlograma do erro.}
\label{fig:nascimento_menor_media_movel}
\end{figure}

\end{frame}

\begin{frame}{Nível do Lago Huron}
	\begin{center}
		\includegraphics[width=0.7\linewidth]{lakehuron}
	\end{center}
\end{frame}

\begin{frame}{Nível do Lago Huron }
	\begin{figure}
		\centering
		\includegraphics[width=0.7\linewidth]{lakehuron_media_movel}
		\caption{Série Nível do Lago Huron suavizada, utilizando $h=2$ e $h=6$ (Método das médias móveis).}
		\label{fig:lakehuron_media_movel}
	\end{figure}
\end{frame}



\begin{frame}{Suavização via método do núcleo}
	\begin{itemize}
		\item O método anterior pode ser descrito como 
		
		$$\tilde{y}_t = \sum_{i=1}^{T} w_t(i)y_t,$$
		onde
		$$w_t(i)=\left\{\begin{array}{ll}
		\frac{1}{2h+1},&t-h\leq i \leq t+h \\
		0,&\hbox{ caso contrário.}
		\end{array}\right.$$
		
		\item O método de suavização pode ser considerado uma generalização das médias móveis, onde os pesos das observações decaem gradualmente a medida que $i$ se afasta de $t$.
	 \end{itemize}
\end{frame}
	 
\begin{frame}
	\begin{itemize}	 	
		\item Considere que 
		$$\tilde{y}_t = \sum_{i=1}^{T} w_t(i)y_i,$$
		onde $w_t(i)$ são os pesos da $i$-ésima observação para $y_t$, com $\sum_{i=1}^{T}w_t(i)=1$.
		\item Seja $K(.)$ uma função núcleo, como por exemplo (o núcleo gaussiano):
		$$K(y)=\frac{1}{\sqrt{2\pi}}e^{-\frac{y^2}{2}}.$$
		\item O método da suavização via método do núcleo consiste em fazer
		$$w_t(i)=\frac{K\left(\frac{t-i}{b}\right)}{\sum_{j=1}^TK\left(\frac{t-j}{b}\right)},$$
		onde a largura da banda $b$ atua controla o nível de suavização.
	\end{itemize}
\end{frame}


\begin{frame}
	\begin{figure}
\centering
\includegraphics[width=1\linewidth]{FigurasAulas/smooth_kernel}
\caption{Pesos para três filtros considerando $t=5$. Em cinza: pesos das médias móveis; Em preto e roxo: pesos do método do núcleo com $b=1$ e $b=2$, respectivamente.}
\label{fig:smooth_kernel}
\end{figure}

\end{frame}

\begin{frame}{Nível do Lago Huron}
	\begin{center}
		\includegraphics[width=0.7\linewidth]{lakehuron}
	\end{center}
\end{frame}

\begin{frame}{Nível do Lago Huron }
	\begin{figure}
		\centering
		\includegraphics[width=0.7\linewidth]{lakehuron_kernel}
		\caption{Nível do Lago Huron a duas suavizações utilizando $h=2$ e $h=6$ (Método do núcleo).
			\textcolor{blue}{Exercício: reproduzir este gráfico, adicionando mais valores para $h$}. }
		\label{fig:lakehuron_nucleo}
	\end{figure}
\end{frame}

\begin{frame}{Testes para tendência}
	Os seguintes testes de hipóteses podem ser utilizados para detectar tendências:
	\begin{itemize}
		\item Wald-Wolfwitz
		\item Cox-Stuart
		\item Mann-Kendall
	\end{itemize}
\end{frame}

\begin{frame}{O teste de Wald-Wolfowitz}
	\begin{itemize}
		\item Considere a amostra $y_1,\ldots,y_n$.
		\item Considere a hipótese $H_0$:  $H_0$: $\{y_t\}$ é uma amostra de variáveis independentes e estacionárias.
		\item Seja $m$ a mediana amostral.
		\item Faça
		$$s_t = \left\{\begin{array}{ll}
		"-",&\hbox{ se $y_t < m$} \\
		"+",&\hbox{ se $y_t > m$}  \end{array}\right.$$
		\item O que devemos esperar de $s_1,\ldots,s_n$ se $H_0$ for verdadeira/falsa?				
	\end{itemize}
\end{frame}

\begin{frame}
	\begin{figure}
\centering
\includegraphics[width=0.9\linewidth]{FigurasAulas/waldwolfowitz-1}
\caption{Existe uma tendência monótona. Neste caso, o número de sequências de "+" e "-" consecutivos será baixo. Neste exemplo, existem apenas duas sequência.}
\label{fig:waldwolfowitz-1}
\end{figure}
\end{frame}

\begin{frame}
	\begin{figure}
		\centering
		\includegraphics[width=0.9\linewidth]{FigurasAulas/wald_wolfowitz_2}
		\caption{Não parece haver tendência monótona. Neste caso, o número de sequências de "+" e "-" consecutivos será alto. Neste exemplo, existem 9 sequências.}
	\end{figure}	
\end{frame}

\begin{frame}
	\begin{itemize}
		\item O teste de Wald-Wolfwitz tem como estatística de teste o número de sequências consecutivas com o mesmo símbolo.
		\item A distribuição desta estatística sob a hipótese nula é tabela.
		\item Para grandes amostras, o teste é feito utilizando a distribuição normal. 
	\end{itemize}
\end{frame}

\begin{frame}{O teste de Cox-Stuart}
	\begin{itemize}
		\item Considere a amostra $y_1,\ldots,y_n$.
		\item Considere a hipótese $H_0$: não há tendência monótona.
		\item Construa os pares $(y_1,y_{1+c}),(y_2,y_{2+c}),\ldots,(y_{n-c},y_{n})$, onde
		$c=n/2$ se $n$ for par e $c=(n+1)/2$ se $n$ for ímpar.
		\item Faça
		$$s_t = \left\{\begin{array}{ll}
		"-",&\hbox{ se $y_t < y_{t+c}$} \\
		"+",&\hbox{ se $y_t > y_{t+c}$}  \end{array}\right.$$
		\item O que devemos esperar de $s_1,\ldots,s_n$ se $H_0$ for verdadeira/falsa?				
	\end{itemize}
\end{frame}	


\begin{frame}
	\begin{figure}
\centering
\includegraphics[width=1\linewidth]{FigurasAulas/coxstuart0}
\caption{Neste exemplo $H_0$ é falsa. Neste caso, esperamos observar um número elevado de sinais do mesmo tipo.}
\end{figure}
\end{frame}

\begin{frame}
	\begin{figure}
		\centering
		\includegraphics[width=1\linewidth]{FigurasAulas/coxstuart1}
		\caption{Neste exemplo $H_0$ é verdadeira. Neste caso, esperamos observar um número de sinais do mesmo tipo próximo de $c/2$.}
	\end{figure}
\end{frame}


%\begin{frame}{Testes de correlação}
%	\begin{frame}
%		\item Considere uma amostra $y_1,\ldots,y_n$
%		\item Os testes do tipo correlação servem para identificar se existe correlação significativa entre $(x_t,t)$ onde
%		$x_t=y_t$ no Teste de Pearson e $x_t=\hbox{posto}(y_t)$ no Teste de Spearman.
%		\item A diferença entre os testes está na distribuição dos dados: o primeiro assume normalidade e o segundo é um teste não paramétrico.
%		\item Para ambos os testes a hipótese nula é a de que a correlação é igual a zero.
%	\end{frame}
%\end{frame}

\begin{frame}
	\begin{itemize}
		\item O teste de Cox-Stuart tem como estatística o número de sinais positivos.
		\item Este teste pode ser visto como um teste do sinal 
		\item Para grandes amostras, o teste é feito utilizando a distribuição normal. 
	\end{itemize}
\end{frame}

\begin{frame}{Testes de Mann-Kendall}
	\begin{itemize}
		\item Considere uma amostra $y_1,\ldots,y_n$
		\item Considere a hipótese nula de que os dados não apresentam tendência.
			\item Para $j>i$ faça
			$$s_t = \left\{\begin{array}{ll}
			"-",&\hbox{ se $y_i < y_{j}$} \\
			"+",&\hbox{ se $y_i > y_{j}$}  \end{array}\right.$$
			\item O que devemos esperar de $s_1,\ldots,s_n$ se $H_0$ for verdadeira/falsa?				
	\end{itemize}
\end{frame}

\begin{frame}
	\begin{figure}
		\centering
		\includegraphics[width=1\linewidth]{FigurasAulas/mannkendall0}
		\caption{Neste exemplo $H_0$ é falsa. Neste caso, esperamos observar um número extremo de sinais do mesmo tipo. De fato, de 45 pares, 39 são negativos}
	\end{figure}
\end{frame}


\begin{frame}
	\begin{figure}
		\centering
		\includegraphics[width=1\linewidth]{FigurasAulas/mannkendall1}
		\caption{Neste exemplo $H_0$ é verdadeira. Neste caso, esperamos observar um número próximo de sinais do mesmo tipo. Neste caso, de 45, 21 são negativos}
	\end{figure}
\end{frame}

\begin{frame}
	\begin{itemize}
		\item A estatística do teste de Mann-Kendall é a soma dos sinais ( `+` é representado +1 e `-` por $-1$).
		\item Para grandes amostras, o teste é feito utilizando a distribuição normal. 
	\end{itemize}
\end{frame}


\begin{frame}{Exemplo - Acidentes aéreos}
	\begin{figure}
\centering
\includegraphics[width=1\linewidth]{FigurasAulas/acidentes_aereos_series_acf}
\caption{Série do número mensal de acidentes aéreos. A inspeção visual da série pode deixar dúvidas sobre a existência de uma leve tendência, mas o correlograma não apresenta qualquer sinal desta.}
\label{fig:acidentes_aereos_series_acf}
\end{figure}
\end{frame}

\begin{frame}
	\begin{center}
		\footnotesize{
		\begin{tabular}{llll}\hline
			Teste & $H_0$ &$p$-valor & Decisão \\ \hline
			Wald-Wolfowitz & Variáveis independentes de & 0,1524 & Não há evidências  \\
			& uma amostra estacionária & & contra $H_0$\\ 
			&&&\\			
			Cox-Stuart & Não há tendência monótona & 0,1083   & Não há evidências  \\
			 & & & contra $H_0$ \\ 
			 &&&\\
			 Mann-Kendall & Não há tendência na série  & 0,012 & Rejeitamos $H_0$ \\ \hline
		\end{tabular}}
	\end{center}
\end{frame}

\begin{frame}
	\begin{itemize}
		\item Realizamos 3 testes de hipóteses, sendo que 2 não rejeitaram $H_0$.
		\item Como todo teste de hipóteses é feito para rejeitar $H_0$, sabemos o teste de Mann-Kendall ainda estaria rejeitando $H_0$ com um nível de confiança menor que 1,3\%.
		\item Isto nos leva a investigar um pouco melhor estes dados.
		\item O próximo gráfico mostra a estimativa da tendência utilizando o método do núcleo.
	\end{itemize}
\end{frame}

\begin{frame}
	\begin{figure}
\centering
\includegraphics[width=0.7\linewidth]{FigurasAulas/acidentes_aereos_filtro}
\caption{Valores suavizados para a série de acidentes aéreos. Podemos verificar que é plausível a existência de uma leve tendência de decrescimento.}
\label{fig:acidentes_aereos_filtro}
\end{figure}
\end{frame}

\begin{frame}
	\begin{figure}
\centering
\includegraphics[width=0.7\linewidth]{FigurasAulas/acidentes_aereos_residuos_autocorrelacao}
\caption{Gráficos dos resíduos.}
\label{fig:acidentes_aereos_residuos_autocorrelacao}
\end{figure}
\end{frame}


\begin{frame}
	\begin{itemize}
		\item Após retirar a tendência estimada, todos os $p$-valores foram maiores que 0,25, não provendo qualquer evidência contra as hipóteses nulas.
		\item Seja $y_t$ o número de acidentes por mês. Concluímos então que
		$$y_t = \tilde{y}_t + \varepsilon_t,$$
		onde $\varepsilon_t$ é um ruído branco.
		\item Note que na aula prática 1 conseguimos ajustar um modelo binomial negativo para estes dados, assumindo que a amostra era iid.
		\item Qual das duas abordagens é mais interessante?
	\end{itemize}
\end{frame}

\begin{frame}
	\begin{itemize}
		\item Estamos interessados na habilidade de dizer qual é o valor de $y_{T+1}$.
		\item Podemos então comparar como os modelos conseguem predizer os valores, usando o EQM
		\item Para o caso iid, um bom preditor para $y_j$ é a média amostral $\bar{y}_T$
		$$\bar{y}_T=\frac{1}{T}\sum_{t=1}^{T}y_t,$$
		o EQM é dado por
		$$\frac{1}{T}\sum_{i=1}^T( y_t - \bar{y}_T)^2.$$
		Obtivemos $EQM = 31,4$.
\end{itemize}
\end{frame}

\begin{frame}
	\begin{itemize}
		\item Para o segundo modelo (com tendência) a predição para $y_t$ é dada por $\tilde{y}_{t}$. Neste caso, o EQM é dado por
		$$\frac{1}{T}\sum_{i=1}^T(y_t - \tilde{y}_t)^2.$$
		Obtivemos $EQM = 26,89$.
		\item Podemos optar pelo modelo com menor EQM. Contudo isto é apenas um critério. Talvez um especialista pudesse apontar melhor o motivo de uma leve tendência de decrescimento, ou considerar que isto foi obra do acaso.
	\end{itemize}
\end{frame}