# Tendência 

## O que é tendência?

Diz-se que uma série temporal observada possui tendência quando ela exibe um padrão de crescimento ou decrescimento em médio/longo prazo. 

A @fig-hom mostra a série do número mensal de homicídios, obtida através do SUS.
Nela é possível notar uma tendência de crescimento.

```{r warning = F}
#| layout-ncol: 1
#| fig-cap: 
#|   - "Número mensal de homicídios em Manaus. Fonte: SUS"
#| label: fig-hom

url <- 'https://docs.google.com/spreadsheets/d/1NxxKFzTH7TBd3xP9r5qvggHeorJeR5xKIhn_UZwBol0/edit?usp=sharing'

x <- gsheet::gsheet2tbl(url)
hom <- ts( x[,2], start = c(1996,1), frequency=12)
ts.plot(hom, lwd = 2, xlab = 'Ano', ylab = 'No. homicídios')

```

## Tendência aleatória e tendência determinística

A tendência pode ser de duas naturezas: determinística ou aleatória. 

A tendência aleatória é construída ao acaso. Considere, por exemplo, o passeio aleatório definido por 

$$\begin{align}
x_0&=0\\
x_t &= x_{t-1}+\varepsilon_t,\quad t=1,2,\ldots
\end{align}$$
onde $\varepsilon_t$ é um ruído branco gaussiano com $\nu=1$. Já foi mostrado que $E(x_t)=0$ e $Var(x_t)=t$. A figura abaixo apresenta uma série simulada desse processo, com uma semente escolhida de propósito.

```{r}
set.seed(1)
x = 0
for( t in 2:100) x[t] = x[t - 1] + rnorm(1,0,1)
ts.plot(x, lwd = 2)
```

Observe que a série exibe uma tendência, mas não há qualquer explicação para a sua existência, uma vez  que este comportamento é fruto do acaso. Ainda, teremos que $E(x_t)=0$, o que torna o padrão observado irrelevante. 

Na tendência determinística, existe uma função T(.) que determina seu comportamento. É comum assumir que

$$x_t = T(t) + \varepsilon_t,$$
onde $\varepsilon_t$ é uma série estacionária com média $0$ e variância $\nu$. Deste modo, $E(y_t)=T(t)$, o que implica que $T(.)$ representa o comportamento médio da série. O problema de estimar $T(.)$ é denominado suavização.  


Na prática, é impossível determinar se uma tendência é aleatória ou determinística, cabendo ao analista procurar se há motivos para acreditar que está analisando o segundo tipo. A partir deste momento, toda tendência será considerada determinística.

## O modelo de tendência polinomial

Considere que a série temporal foi observada até o tempo $n$. Então, a tendência é definida como uma função $T:[1,n]\rightarrow \mathbb{R}$. O Teorema de Weierstrass afirma que, se $T$ é contínua, então para qualquer $\delta>0$, existe um polinômio $u(.)$ tal que
$$|T(t)-u(t)|<\delta.$$
Isto quer dizer que $T(.)$ sempre pode ser aproximada por um polinômio. Assim, para determinada ordem $p$, é correto afirmar que  
$$\begin{equation}
		x_t = \beta_0 + \sum_{j=1}^p \beta_j t^j + \varepsilon_t
		\end{equation}$$
onde $\varepsilon_t$ é uma série estacionária, é um modelo razoável para uma série temporal com tendência. 

Assumindo que $\varepsilon_t$ é um ruído branco gaussiano, tem-se o modelo de tendência polinomial de grau $p$.
		
Fazendo  $\boldsymbol{f}_t'=(1,t,\ldots,t^p)$ , o modelo de tendência polinomial é reescrito como 
		$$\boldsymbol{x}=\boldsymbol{F}'\boldsymbol{\beta}+\boldsymbol{\varepsilon}$$
e inferências sobre $\boldsymbol{\beta}$ e $\nu$ são feitas utilizando o modelo linear tradicional.

:::{#exm-nascidos}

Considere o número anual de nascidos vivos no estado do Amazonas entre os anos 2000 e 2013:

```{r}
x <- c( 67646 , 70252 , 70671 , 70751 , 71345 ,
        73488 , 75584 , 73469 , 75030 , 75729 , 
        74188 , 76202 , 77434 , 79041)

nascidos <- ts(x, start =2000)
```

```{r}
#| layout-ncol: 2
#| fig-cap: 
#| - "Número de nascimentos anual no estado do Amazonas (Fonte: SINASC/SUS)"
#| - "Correlograma da série (Fonte: SINASC/SUS). "
#| label: fig-nascidosAM

ts.plot(nascidos, lwd = 2, ylab = 'No. nascidos vivos')
stats::acf(nascidos)
```

Vamos ajustar um modelo de tendência polinomial de ordem 1, ou seja

$$x_t=\beta_0+\beta_1 t + \varepsilon_t$$
onde $t=1,\ldots,14$ representa os tempos $2000,\ldots,2013$.

```{r}
tempo <- time(nascidos)
mod <- lm( nascidos ~ poly(tempo, 1, raw = TRUE))
```

As estimativas de máxima verossimilhança para $\beta_0$ e $\beta_1$ são:

```{r}
mod$coefficients
```
ou seja, 
$$\hat{T}(t)=\hat{\beta}_0+\hat{\beta}_1 t = 68.267+715 t$$
Os resíduos do modelo linear `mod` podem ser obtidos via função `residuals`. Abaixo, verificamos que a série dos resíduos oscila em torno de zero e que nenhuma autocorrelação parece ser relevante, o que dá indícios de que os erros são um ruído branco.

```{r}
#| layout-ncol: 2
#| fig-cap: 
#|  - "Série dos resíduos"
#|  - "Correlograma dos resíduos"

res <- residuals(mod)
ts.plot( res, main = '', ylab='Resíduos')
acf(res, main = '')
```

Abaixo, o teste de Shapiro-Wilks não gera evidências contra a suposição de normalidade e o teste de Box-Pierce não gera evidências contra a hipótese de ruído branco. 

```{r}
shapiro.test(res)
Box.test(res)
```

É interessante notar que, para $t=1,\ldots,14$,
$$\hat{T}(t)=\hat{\beta}_0+\hat{\beta}_1 t = \hat{y}_t,$$
logo, os valores preditos do modelo são uma estimativa para a tendência nos pontos observados.

```{r}
#| layout-ncol: 1
#| fig-cap: 
#|  - 'Linha preta: série original. Linha vermelha: tendência estimada'

ts.plot( cbind( nascidos, fitted(mod)), col = 1:2, lwd = 2)

```


:::

### Previsão

A previsão é realizada utilizando o modelo ajustado, extrapolando para um tempo não observado. Por exemplo
a estimativa para 2014 ($t=15$) é

$$\hat{T}(15)=\hat{\beta}_0+\hat{\beta}_1 15 = 78.992$$
(o valor real foi 81.145).

É importante ressaltar que esse tipo de modelo é interessante para fazer inferências sobre a tendência, mas pode ser inadequado para previsões, uma vez que o polinômio é uma aproximação apenas para o intervalo observado.

### Seleção de modelos lineares

O valor do Critério de Informação de Akaike (AIC) é dado por $-2\log L(\hat{\theta})+2k$ onde $L$ é a função de verossimilhança e $\hat{\theta}$  e $k$ são o estimador de máxima verossimilhança para $\theta$ e sua dimensão, respectivamente. O modelo com menor AIC é considerado mais adequado. 

:::{#exm-LakeHuronPoly}
Considere o nível anual, em pés, do Lago Huron. Essa série já vem carregada no `R` sob o nome `LakeHuron`.

```{r}
#| layout-ncol: 2
#| fig-cap: 
#| - "Nível anual do Lago Huron, entre 1875 e 1972"
#| - "Correlograma da série"
#| label: fig-lakeHuron

ts.plot(LakeHuron, lwd = 2, ylab = 'Nível (pés)')
stats::acf(LakeHuron)
```

Ao ajustar os modelos lineares até a ordem 6 e calcular a Informação de Akaike através da função `AIC`, obtivemos o melhor ajuste com $p=2$, sendo a tendência estimada por 
$$\hat{T}(t) = 581 -0,091 t + 0,001 t^2$$

Abaixo, apresentamos a análise de resíduos desse modelo.


```{r}
#| layout-ncol: 2
#| fig-cap: 
#|  - "Série dos resíduos"
#|  - "Correlograma dos resíduos"
tempo <- time(LakeHuron)
mod2 <- lm( LakeHuron ~ poly(tempo, 2, raw = TRUE))
res <- residuals(mod2)
ts.plot( res, main = '', ylab='Resíduos')
abline(h = 0, lty = 2)
acf(res, main = '')
```

Os resíduos parecem oscilar em torno de zero com uma variância constante, mas o correlograma sugere que não temos um ruído branco. O teste de Box-Pierce, dado abaixo, confirma a nossa suspeita. Deste modo, este modelo não é adequado. 

```{r}
Box.test(res)
```
:::

## Métodos não paramétricos para estimação da tendência

O modelo de regressão polinomial tem a desvantagem de depender de um ruído branco. Os métodos não paramétricos independem da distribuição do ruído, sendo úteis para a análise exploratória.

### Médias Móveis

O método das médias móveis consiste em obter $\hat{T}(t)$ através da média da série considerando uma janela contendo $x_t$. Para o tempo $t$ e $m=2h+1$, com $h=1,2,\ldots$, considere o conjunto $$\mathcal{V}(m)_t=\{t-h,\ldots,t+h\},$$
que representa uma janela de tempo centrada em $t$ com $m$ elementos. A média móvel de ordem $m$ (notação $m$-MM) é dada por 
		$$\hat{T}_h(t)=\frac{1}{m}\sum_{ i = t-h}^{t+h}x_i,\;h<t<n-h.$$

Para compreender melhor esse estimador, considere que a relação entre pontos dentro de uma janela é aproximadamente linear, ou seja, para qualquer $i\in\mathcal{V}(m)_t$ existem $a_\mathcal{V}$ e $b_\mathcal{V}$ tais que
$$x_i\approx a_\mathcal{V}+b_\mathcal{V}i+\varepsilon_i,$$
onde $\varepsilon_i$ é considerado um ruido estacionário. Então
$$\begin{align}E(\hat{T}_h(t))&\approx\frac{a_\mathcal{V}+b_\mathcal{V}(t-h)+\cdots+a_\mathcal{V}+b_\mathcal{V}t+\cdots+a_\mathcal{V}+b_\mathcal{V}(t+h)}{m}\\&=a_\mathcal{V}+b_\mathcal{V}t\end{align}$$
e
$$\begin{align}
Var(\hat{T}_h(t))&=\text{Cov}\left(\frac{1}{m}\sum_{ i = t-h}^{t+h}x_i,\frac{1}{m}\sum_{ j = t-h}^{t+h}x_j\right)\\&=\frac{1}{m^2}\sum_{ i = t-h}^{t+h}\sum_{ j = t-h}^{t+h}\text{Cov}\left(x_i,x_j\right)\approx\frac{1}{m^2}\sum_{ i = t-h}^{t+h}\sum_{ j = t-h}^{t+h}\text{Cov}\left(\varepsilon_i,\varepsilon_j\right)\\&=\frac{1}{m^2}\sum_{ i = t-h}^{t+h}\sum_{ j = t-h}^{t+h}\gamma(j-i)=\frac{1}{m^2}\left[m\nu+2\sum_{j=1}^{2h}(m-j)\gamma(j)\right]\\&=\frac{\nu}{m}+\frac{2}{m}\sum_{j=1}^{2h}\left(1-\frac{j}{m}\right)\gamma(j),\end{align}$$
onde $\gamma(j)$ é a função de autocovariância dos ruídos. Observe que:

1. como $T(.)$ é determinística e os ruídos são estacionários, então $Var(\hat{T}_h(t))$ converge para zero quando $m\rightarrow \infty$ ($m$ grande desejável)

2. $T_h(.)$ é localmente linear, logo $\hat{T}$ é um estimador razoável para valores baixos de $h$ ($m$ baixo desejável)

Este é um exemplo típico de *trade off* entre vício e variância, onde não é possível minimizar os dois simultaneamente.

Utilizaremos a função `ma(x,m)`, do pacote `forecast` para encontrar $m-$MM para a série  x

:::{#exm-NACIDOSMA}

Abaixo, apresentamos a série anual histórica de nascidos vivos no Amazonas desde 1994 até 2021.

```{r}
x <- c(47780, 47966, 49112, 56070, 57180, 62037,
67646, 70252, 70671, 70751, 71345, 73488, 75584,
73469, 75030, 75729, 74188, 76202, 77434, 79041,
81145, 80097, 76703, 78066, 78087, 77622, 75635,
78454)

nascidos <- ts(x, start =1994)
ts.plot(nascidos, lwd = 2, ylab = 'No. nascidos vivos')
```

```{r message=FALSE}
library(forecast)
oo <- par( mfrow = c(2,2), mar = c(2,2,1,1))
ts.plot(nascidos, lwd = 2, ylab = 'No. nascidos vivos')
lines( ma(nascidos,3) , col =2, lwd = 2)
legend('bottomright', legend = c('Série original','3-MM'),  fill = c(1,2,3), bty='n')
ts.plot(nascidos, lwd = 2, ylab = 'No. nascidos vivos')
lines( ma(nascidos,5) , col =2, lwd = 2)
legend('bottomright', legend = c('Série original','5-MM'),  fill = c(1,2,3), bty='n')
ts.plot(nascidos, lwd = 2, ylab = 'No. nascidos vivos')
lines( ma(nascidos,7) , col =2, lwd = 2)
legend('bottomright', legend = c('Série original','7-MM'),  fill = c(1,2,3), bty='n')
ts.plot(nascidos, lwd = 2, ylab = 'No. nascidos vivos')
lines( ma(nascidos,9) , col =2, lwd = 2)
legend('bottomright', legend = c('Série original','9-MM'),  fill = c(1,2,3), bty='n')
par(oo)

```

Considere a estimativa obtida pela média móvel de ordem 3.
```{r}
tendencia <- ma(nascidos, 3)
```

Vamos estimar o ruído da série (e eliminar as coordenadas vazias)
```{r}
ruido <- nascidos - tendencia
ruido <- ruido[is.na(ruido) == F]
```

Abaixo, apresentamos as principais estatísticas sobre os resíduos. A série histórica dos resíduos oscila em torno de zero e não há motivos para suspeitar de que sua variância não seja constante. O correlograma apresenta autocorrelações baixas, como o esperado em um ruído branco. O teste de Shapiro-Wilk não dá evidências contra normalidade, o que suporta a hipótese de ruído branco gaussiano. O teste de Box-Pierce apresenta um p-valor de 0,04 e, em conjunto com as demais evidências, vamos considerá-lo significativo ao nível de 4%.  

```{r}
ts.plot(ruido)
abline( h = 0, lty = 2)
abline( h = 2*sd(ruido), lty=2)
abline( h = -2*sd(ruido), lty=2)

acf(ruido)
shapiro.test(ruido)
Box.test(ruido)
```
$\blacksquare$
:::

Até o momento, foi considerado que a ordem da média móvel é escrita como $m=2h+1$, ou seja, a ordem é sempre ímpar. Para ilustrar como definir a média móvel para uma ordem par, sem perda de generalidade assuma que $m=4$. Como não é possível escolher uma janela de tempo centrada em $t$ com 4 elementos, tem-se duas possibilidades para $\mathcal{V}(4)_t$:
$$\mathcal{V}'(4)_t=\{t-1,t,t+1,t+2\}$$
que representa uma janela com mais tempos à direita de $t$ e
$$\mathcal{V}''(4)_t=\{t-2,t-1,t,t+1\},$$
que representa uma janela com mais tempos à esquerda de $t$. Para cada possibilidade, têm-se as seguintes estimativas
$$\hat{T}'_h(t)=\frac{1}{4}\sum_{i=t-1}^{t+2}x_{i}$$
e
$$\hat{T}_h''(t)=\frac{1}{4}\sum_{i=t-2}^{t+1}x_{i}.$$
A média móvel 4-MM será definida por
$$\hat{T}_h(t)=\frac{\hat{T}_h'(t)+\hat{T}_h''(t)}{2}$$
Observe que a média agora é ponderada, uma vez que 

$$\hat{T}_h(t)=\frac{x_{t-2}}{8}+\frac{x_{t-1}}{4}+\frac{x_{t}}{4}+\frac{x_{t+1}}{4}+\frac{x_{t+2}}{8}.$$

Para o caso geral $m=2h$ com $h=1,2,\ldots$, define-se $m$-MM por
$$\begin{align}\hat{T}_h(t)&=\frac{1}{2}\left[\frac{1}{m}\sum_{i=t-h}^{t+h-1}x_i+\frac{1}{m}\sum_{i=t-h+1}^{t+h}x_i\right]\\&=\frac{x_{t-h}}{2m}+\frac{1}{m}\sum_{i=t-h+1}^{t+h-1}x_i+\frac{x_{t+h}}{2m}.\end{align}$$



O estimador para tendência conhecido como média móvel ponderada de ordem $m$ é dado por

$$\hat{T}(t)=\sum_{i=t-h}^{t+h} w_i x_{i},$$
com $w_i>0$, $w_{t-j}=w_{t+j}$ e $\sum_{i=t-h}^{t+h}w_i=1$. O método tradicional é obtido fazendo $w_i=1/m$.  

Por último, como as primeiras e últimas observações são removidas, esses métodos não são os mais recomendados.

<div class= 'alert alert-danger'>
**Outras médias móveis**

É importante ressaltar que os métodos estatísticos são ferramentas universais e que geralmente sofrem modificações ao serem aplicados em outras áreas. Deste modo, existem outras definições de médias móveis que podem causar confusão.

Em epidemiologia, por exemplo, a média móvel de ordem $m$ é definida por
$$\hat{T}(t)=\frac{1}{m}\sum_{j=1}^m x_{t-j+1}$$
ou seja, a soma dos valores mais recentes em relação à $t$. Observe que o contexto é diferente: em uma epidemia por exemplo, deseja-se estimar $T(t)$ onde $t$ é o tempo mais recente e, em geral, se utiliza o 7-MM tirando a média dos últimos 7 dias. A mesma lógica vale para o mercado financeiro, que tira a média dos últimos 5 dias de preço de fechamento.

Ainda no mercado financeiro, o importante é captar a mudança da tendência o mais rápido possível. Deste modo, utiliza-se uma média móvel ponderada definida por
$$\hat{T}(t)=\frac{2}{m(m+1)}\sum_{j=1}^m(m-j+1)x_{t-j+1}.$$
Na definição acima, o último preço da ação, dado por $x_t$, é o valor mais importante e por isso recebe o maior peso. Note que os pesos não são simétricos.
</div>


### Suavização do gráfico de dispersão estimada localmente (loess)

No método de suavização do gráfico de dispersão, deseja-se estimar $f(x)=E(y|x)$, através da coleção $(y_1,x_1),\ldots,(y_n,x_n)$, para um valor qualquer de $x$. 

A estimativa $\hat{f}$ para o ponto $x'$ é calculada considerando os seguintes passos:

1. Fixe um valor inteiro positivo $q\leq n$.

2. Dentro do conjunto $x_1,\ldots,x_n,$ encontre os $q$ valores mais próximos de $x'$ (via distância euclidiana). Denote este conjunto por $\mathcal{V}$ e denote por $d$ a maior distância encontrada.

3. Para cada $x_1,\ldots,x_n$ seja
$$v_j(x')=\left\{\begin{array}{ll}\left(1-\left| \frac{x_j-x'}{d}\right|^3\right)^3&,\;\;\hbox{se }|x_j-x'|\leq d\\ 0,&\hbox{caso contrário}\end{array}\right.$$
o peso associado à $x_j$ (valores próximos de $x'$ receberão o peso máximo e valores afastados recebem menor peso)

4. Ajuste o modelo de regressão ponderado, minimizando 
$$\sum_{i=1}^n v_i(x')\left(y_i - \sum_{j=0}^p \beta_jx^j_i\right)^2$$

5. Estime $f(x')$ por 
$$\hat{f}(x')=\sum_{j=0}^p \hat{\beta}_j(x')^j $$


Observe que este método pode ser utilizado para estimar a tendência da série. Abaixo, vamos analisar a série de taxa de desemprego mensal, entre março de 2002 e dezembro de 2015.

```{r}
url <- 'https://www.dropbox.com/s/rmgymzsic99qawd/desemprego.csv?dl=1'

banco <- read.csv(url, sep = ';', header = FALSE)

desemprego<- ts( banco$V2, start = c(2002,3), frequency=12)

ts.plot(desemprego, ylab = 'Taxa de desemprego')
acf(desemprego, lag = 30)

```

Vamos estimar a tendência

```{r}
# criando a variável regressora
tempo <- 1 : length(desemprego)

# aplicando o loess
lw <- loess( desemprego ~ tempo)

# transformando o valor predito em uma série temporal

fit <- ts(lw$fitted, start = start(desemprego), frequency = frequency(desemprego) )

# gráfico da tendência estimada

ts.plot( desemprego, ylab = 'Taxa de desemprego' , lwd = 2)
lines(fit, lwd = 2, col = 'tomato')
legend('topright', c('Observado','Ajustado'),fill=c(1,'tomato'), bty='n')

```

Vamos eliminar a tendência estimada e avaliar o restante.

```{r}
yt <- desemprego - fit

ts.plot(yt)
acf(yt)
```

Fica claro a existência de mais sinais, o que implica que o restante não é uma série estacionária.


