# Tendência 

## O que é tendência?

Diz-se que uma série temporal observada possui tendência quando ela exibe um padrão de crescimento ou decrescimento em médio/longo prazo. 

A @fig-hom mostra a série do número mensal de homicídios, obtida através do SUS.
Nela é possível notar uma tendência de crescimento.

```{r warning = F}
#| layout-ncol: 1
#| fig-cap: 
#|   - "Número mensal de homicídios em Manaus. Fonte: SUS"
#| label: fig-hom

url <- 'https://docs.google.com/spreadsheets/d/1NxxKFzTH7TBd3xP9r5qvggHeorJeR5xKIhn_UZwBol0/edit?usp=sharing'

x <- gsheet::gsheet2tbl(url)
hom <- ts( x[,2], start = c(1996,1), frequency=12)
ts.plot(hom, lwd = 2, xlab = 'Ano', ylab = 'No. homicídios')

```

## Tendência aleatória e tendência determinística

A tendência pode ser de duas naturezas: determinística ou aleatória. 

A tendência aleatória é construída ao acaso. Considere, por exemplo, o passeio aleatório definido por 

$$\begin{align}
x_0&=0\\
x_t &= x_{t-1}+\varepsilon_t,\quad t=1,2,\ldots
\end{align}$$
onde $\varepsilon_t$ é um ruído branco gaussiano com $\nu=1$. Já foi mostrado que $E(x_t)=0$ e $Var(x_t)=t$. A figura abaixo apresenta uma série simulada desse processo, com uma semente escolhida de propósito.

```{r}
set.seed(1)
x = 0
for( t in 2:100) x[t] = x[t - 1] + rnorm(1,0,1)
ts.plot(x, lwd = 2)
```

Observe que a série exibe uma tendência, mas não há qualquer explicação para a sua existência, uma vez  que este comportamento é fruto do acaso. Ainda, teremos que $E(x_t)=0$, o que torna o padrão observado irrelevante. 

Na tendência determinística, existe uma função T(.) que determina seu comportamento. É comum assumir que

$$x_t = T(t) + \varepsilon_t,$$
onde $\varepsilon_t$ é uma série estacionária com média $0$ e variância $\nu$. Deste modo, $E(y_t)=T(t)$, o que implica que $T(.)$ representa o comportamento médio da série. O problema de estimar $T(.)$ é denominado suavização.  


Na prática, é impossível determinar se uma tendência é aleatória ou determinística, cabendo ao analista procurar se há motivos para acreditar que está analisando o segundo tipo. A partir deste momento, toda tendência será considerada determinística.

## O modelo de tendência polinomial

Considere que a série temporal foi observada até o tempo $n$. Então, a tendência é definida como uma função $T:[1,n]\rightarrow \mathbb{R}$. O Teorema de Weierstrass afirma que, se $T$ é contínua, então para qualquer $\delta>0$, existe um polinômio $u(.)$ tal que
$$|T(t)-u(t)|<\delta.$$
Isto quer dizer que $T(.)$ sempre pode ser aproximada por um polinômio. Assim, para determinada ordem $p$, é correto afirmar que  
$$\begin{equation}
		x_t = \beta_0 + \sum_{j=1}^p \beta_j t^j + \varepsilon_t
		\end{equation}$$
onde $\varepsilon_t$ é uma série estacionária, é um modelo razoável para uma série temporal com tendência. 

Assumindo que $\varepsilon_t$ é um ruído branco gaussiano, tem-se o modelo de tendência polinomial de grau $p$.
		
Fazendo  $\boldsymbol{f}_t'=(1,t,\ldots,t^p)$ , o modelo de tendência polinomial é reescrito como 
		$$\boldsymbol{x}=\boldsymbol{F}'\boldsymbol{\beta}+\boldsymbol{\varepsilon}$$
e inferências sobre $\boldsymbol{\beta}$ e $\nu$ são feitas utilizando o modelo linear tradicional.

:::{#exm-nascidos}

Considere o número anual de nascidos vivos no estado do Amazonas entre os anos 2000 e 2013:

```{r}
x <- c( 67646 , 70252 , 70671 , 70751 , 71345 ,
        73488 , 75584 , 73469 , 75030 , 75729 , 
        74188 , 76202 , 77434 , 79041)

nascidos <- ts(x, start =2000)
```

```{r}
#| layout-ncol: 2
#| fig-cap: 
#| - "Número de nascimentos anual no estado do Amazonas (Fonte: SINASC/SUS)"
#| - "Correlograma da série (Fonte: SINASC/SUS). "
#| label: fig-nascidosAM

ts.plot(nascidos, lwd = 2, ylab = 'No. nascidos vivos')
stats::acf(nascidos)
```

Vamos ajustar um modelo de tendência polinomial de ordem 1, ou seja

$$x_t=\beta_0+\beta_1 t + \varepsilon_t$$
Os índices do tempo que formam a regressora são extraídos diretamente do objeto:
```{r}
tempo <- time(nascidos)
tempo
```

Abaixo ajustamos o modelo utilizando a função `poly`, que cria um polinômio. O argumento `raw=TRUE` cria um polinômio usual, enquanto que `raw=FALSE` (o padrão) cria um polinômio ortogonal.

```{r}
mod <- lm( nascidos ~ poly(tempo, 1, raw = TRUE))
```

As estimativas de máxima verossimilhança para $\beta_0$ e $\beta_1$ são:

```{r}
mod$coefficients
```
ou seja, 
$$\hat{T}(t)=\hat{\beta}_0+\hat{\beta}_1 t = -1.361.373+715 t$$
Os resíduos do modelo linear `mod` podem ser obtidos via função `residuals`. Abaixo, verificamos que a série dos resíduos oscila em torno de zero e que nenhuma autocorrelação parece ser relevante, o que dá indícios de que os erros são um ruído branco.

```{r}
#| layout-ncol: 2
#| fig-cap: 
#|  - "Série dos resíduos"
#|  - "Correlograma dos resíduos"

res <- residuals(mod)
ts.plot( res, main = '', ylab='Resíduos')
acf(res, main = '')
```

Abaixo, o teste de Shapiro-Wilks não gera evidências contra a suposição de normalidade e o teste de Box-Pierce não gera evidências contra a hipótese de ruído branco. 

```{r}
shapiro.test(res)
Box.test(res)
```

É interessante notar que, para $t=1,\ldots,14$,
$$\hat{T}(t)=\hat{\beta}_0+\hat{\beta}_1 t = \hat{y}_t,$$
logo, os valores preditos do modelo são uma estimativa para a tendência nos pontos observados.

```{r}
#| layout-ncol: 1
#| fig-cap: 
#|  - 'Linha preta: série original. Linha vermelha: tendência estimada'

ts.plot( cbind( nascidos, fitted(mod)), col = 1:2, lwd = 2)

```


:::

### Previsão

A previsão é realizada utilizando o modelo ajustado, extrapolando para um tempo não observado. Por exemplo
a estimativa para 2014 é

$$\hat{T}(15)=\hat{\beta}_0+\hat{\beta}_1 2014 = 78.636$$
(o valor real foi 81.145).

É importante ressaltar que esse tipo de modelo é interessante para fazer inferências sobre a tendência, mas pode ser inadequado para previsões, uma vez que o polinômio é uma aproximação apenas para o intervalo observado.

### Seleção de modelos lineares

O valor do Critério de Informação de Akaike (AIC) é dado por $-2\log L(\hat{\theta})+2k$ onde $L$ é a função de verossimilhança e $\hat{\theta}$  e $k$ são o estimador de máxima verossimilhança para $\theta$ e sua dimensão, respectivamente. O modelo com menor AIC é considerado mais adequado. 

:::{#exm-LakeHuronPoly}
Considere o nível anual, em pés, do Lago Huron. Essa série já vem carregada no `R` sob o nome `LakeHuron`.

```{r}
#| layout-ncol: 2
#| fig-cap: 
#| - "Nível anual do Lago Huron, entre 1875 e 1972"
#| - "Correlograma da série"
#| label: fig-lakeHuron

ts.plot(LakeHuron, lwd = 2, ylab = 'Nível (pés)')
stats::acf(LakeHuron)
```

Ao ajustar os modelos lineares até a ordem 6 e calcular a Informação de Akaike através da função `AIC`, obtivemos o melhor ajuste com $p=2$. Apresentamos os códigos utilizados abaixo.

```{r}
p <- 2 # ordem do polinômio
tempo <- time(LakeHuron)
mod <- lm( LakeHuron ~ poly(tempo, p, raw = TRUE ))
AIC(mod)
coefficients(mod)
```

O model ajustado é 
$$\hat{T}(t) = 3.124 -2,6 t + 0,0006 t^2$$

Abaixo, apresentamos a análise de resíduos desse modelo.

```{r}
#| layout-ncol: 2
#| fig-cap: 
#|  - "Série dos resíduos"
#|  - "Correlograma dos resíduos"
ts.plot( res, main = '', ylab='Resíduos')
abline(h = 0, lty = 2)
acf(res, main = '')
```

Os resíduos parecem oscilar em torno de zero com uma variância constante, mas o correlograma sugere que não temos um ruído branco. O teste de Box-Pierce, dado abaixo, confirma a nossa suspeita. Deste modo, este modelo não é adequado. 

```{r}
Box.test(res)
```
Por último, apresentamos a série temporal com a tendência estimada.

```{r}
ts.plot( cbind(LakeHuron, fitted(mod)), col=c(1,'purple'),lwd = 2)
```
:::

## Métodos não paramétricos para estimação da tendência

O modelo de regressão polinomial tem a desvantagem de depender de um ruído branco. Os métodos não paramétricos independem da distribuição do ruído, sendo úteis para a análise exploratória.

### Médias Móveis

O método das médias móveis consiste em obter $\hat{T}(t)$ através da média da série considerando uma janela contendo $x_t$. Para o tempo $t$ e $m=2h+1$, com $h=1,2,\ldots$, considere o conjunto $$\mathcal{V}(m)_t=\{t-h,\ldots,t+h\},$$
que representa uma janela de tempo centrada em $t$ com $m$ elementos. A média móvel de ordem $m$ (notação $m$-MM) é dada por 
		$$\hat{T}_h(t)=\frac{1}{m}\sum_{ i = t-h}^{t+h}x_i,\;h<t<n-h.$$

Para compreender melhor esse estimador, considere que a relação entre pontos dentro de uma janela é aproximadamente linear, ou seja, para qualquer $i\in\mathcal{V}(m)_t$ existem $a_\mathcal{V}$ e $b_\mathcal{V}$ tais que
$$x_i\approx a_\mathcal{V}+b_\mathcal{V}i+\varepsilon_i,$$
onde $\varepsilon_i$ é considerado um ruido estacionário. Então
$$\begin{align}E(\hat{T}_h(t))&\approx\frac{a_\mathcal{V}+b_\mathcal{V}(t-h)+\cdots+a_\mathcal{V}+b_\mathcal{V}t+\cdots+a_\mathcal{V}+b_\mathcal{V}(t+h)}{m}\\&=a_\mathcal{V}+b_\mathcal{V}t\end{align}$$
e
$$\begin{align}
Var(\hat{T}_h(t))&=\text{Cov}\left(\frac{1}{m}\sum_{ i = t-h}^{t+h}x_i,\frac{1}{m}\sum_{ j = t-h}^{t+h}x_j\right)\\&=\frac{1}{m^2}\sum_{ i = t-h}^{t+h}\sum_{ j = t-h}^{t+h}\text{Cov}\left(x_i,x_j\right)\approx\frac{1}{m^2}\sum_{ i = t-h}^{t+h}\sum_{ j = t-h}^{t+h}\text{Cov}\left(\varepsilon_i,\varepsilon_j\right)\\&=\frac{1}{m^2}\sum_{ i = t-h}^{t+h}\sum_{ j = t-h}^{t+h}\gamma(j-i)=\frac{1}{m^2}\left[m\nu+2\sum_{j=1}^{2h}(m-j)\gamma(j)\right]\\&=\frac{\nu}{m}+\frac{2}{m}\sum_{j=1}^{2h}\left(1-\frac{j}{m}\right)\gamma(j),\end{align}$$
onde $\gamma(j)$ é a função de autocovariância dos ruídos. Observe que:

1. como $T(.)$ é determinística e os ruídos são estacionários, então $Var(\hat{T}_h(t))$ converge para zero quando $m\rightarrow \infty$ ($m$ grande desejável)

2. $T_h(.)$ é localmente linear, logo $\hat{T}$ é um estimador razoável para valores baixos de $h$ ($m$ baixo desejável)

Este é um exemplo típico de *trade off* entre vício e variância, onde não é possível minimizar os dois simultaneamente.

Utilizaremos a função `ma(x,m)`, do pacote `forecast` para encontrar $m-$MM para a série  x

:::{#exm-NACIDOSMA}

Abaixo, apresentamos a série anual histórica de nascidos vivos no Amazonas desde 1994 até 2021.

```{r}
x <- c(47780, 47966, 49112, 56070, 57180, 62037,
67646, 70252, 70671, 70751, 71345, 73488, 75584,
73469, 75030, 75729, 74188, 76202, 77434, 79041,
81145, 80097, 76703, 78066, 78087, 77622, 75635,
78454)

nascidos <- ts(x, start =1994)
ts.plot(nascidos, lwd = 2, ylab = 'No. nascidos vivos')
```

```{r message=FALSE}
library(forecast)
oo <- par( mfrow = c(2,2), mar = c(2,2,1,1))
ts.plot(nascidos, lwd = 2, ylab = 'No. nascidos vivos')
lines( ma(nascidos,3) , col =2, lwd = 2)
legend('bottomright', legend = c('Série original','3-MM'),  fill = c(1,2,3), bty='n')
ts.plot(nascidos, lwd = 2, ylab = 'No. nascidos vivos')
lines( ma(nascidos,5) , col =2, lwd = 2)
legend('bottomright', legend = c('Série original','5-MM'),  fill = c(1,2,3), bty='n')
ts.plot(nascidos, lwd = 2, ylab = 'No. nascidos vivos')
lines( ma(nascidos,7) , col =2, lwd = 2)
legend('bottomright', legend = c('Série original','7-MM'),  fill = c(1,2,3), bty='n')
ts.plot(nascidos, lwd = 2, ylab = 'No. nascidos vivos')
lines( ma(nascidos,9) , col =2, lwd = 2)
legend('bottomright', legend = c('Série original','9-MM'),  fill = c(1,2,3), bty='n')
par(oo)

```

Considere a estimativa obtida pela média móvel de ordem 3.
```{r}
tendencia <- ma(nascidos, 3)
```

Vamos estimar o ruído da série (e eliminar as coordenadas vazias)
```{r}
ruido <- nascidos - tendencia
ruido <- ruido[is.na(ruido) == F]
```

Abaixo, apresentamos as principais estatísticas sobre os resíduos. A série histórica dos resíduos oscila em torno de zero e não há motivos para suspeitar de que sua variância não seja constante. O correlograma apresenta autocorrelações baixas, como o esperado em um ruído branco. O teste de Shapiro-Wilk não dá evidências contra normalidade, o que suporta a hipótese de ruído branco gaussiano. O teste de Box-Pierce apresenta um p-valor de 0,04 e, em conjunto com as demais evidências, vamos considerá-lo significativo ao nível de 4%.  

```{r}
ts.plot(ruido)
abline( h = 0, lty = 2)
abline( h = 2*sd(ruido), lty=2)
abline( h = -2*sd(ruido), lty=2)

acf(ruido)
shapiro.test(ruido)
Box.test(ruido)
```
$\blacksquare$
:::

Até o momento, foi considerado que a ordem da média móvel é escrita como $m=2h+1$, ou seja, a ordem é sempre ímpar. Para ilustrar como definir a média móvel para uma ordem par, sem perda de generalidade assuma que $m=4$. Como não é possível escolher uma janela de tempo centrada em $t$ com 4 elementos, tem-se duas possibilidades para $\mathcal{V}(4)_t$:
$$\mathcal{V}'(4)_t=\{t-1,t,t+1,t+2\}$$
que representa uma janela com mais tempos à direita de $t$ e
$$\mathcal{V}''(4)_t=\{t-2,t-1,t,t+1\},$$
que representa uma janela com mais tempos à esquerda de $t$. Para cada possibilidade, têm-se as seguintes estimativas
$$\hat{T}'_h(t)=\frac{1}{4}\sum_{i=t-1}^{t+2}x_{i}$$
e
$$\hat{T}_h''(t)=\frac{1}{4}\sum_{i=t-2}^{t+1}x_{i}.$$
A média móvel 4-MM será definida por
$$\hat{T}_h(t)=\frac{\hat{T}_h'(t)+\hat{T}_h''(t)}{2}$$
Observe que a média agora é ponderada, uma vez que 

$$\hat{T}_h(t)=\frac{x_{t-2}}{8}+\frac{x_{t-1}}{4}+\frac{x_{t}}{4}+\frac{x_{t+1}}{4}+\frac{x_{t+2}}{8}.$$

Para o caso geral $m=2h$ com $h=1,2,\ldots$, define-se $m$-MM por
$$\begin{align}\hat{T}_h(t)&=\frac{1}{2}\left[\frac{1}{m}\sum_{i=t-h}^{t+h-1}x_i+\frac{1}{m}\sum_{i=t-h+1}^{t+h}x_i\right]\\&=\frac{x_{t-h}}{2m}+\frac{1}{m}\sum_{i=t-h+1}^{t+h-1}x_i+\frac{x_{t+h}}{2m}.\end{align}$$



O estimador para tendência conhecido como média móvel ponderada de ordem $m$ é dado por

$$\hat{T}(t)=\sum_{i=t-h}^{t+h} w_i x_{i},$$
com $w_i>0$, $w_{t-j}=w_{t+j}$ e $\sum_{i=t-h}^{t+h}w_i=1$. O método tradicional é obtido fazendo $w_i=1/m$.  

Por último, como as primeiras e últimas observações são removidas, esses métodos não são os mais recomendados.

<div class= 'alert alert-danger'>
**Outras médias móveis**

É importante ressaltar que os métodos estatísticos são ferramentas universais e que geralmente sofrem modificações ao serem aplicados em outras áreas. Deste modo, existem outras definições de médias móveis que podem causar confusão.

Em epidemiologia, por exemplo, a média móvel de ordem $m$ é definida por
$$\hat{T}(t)=\frac{1}{m}\sum_{j=1}^m x_{t-j+1}$$
ou seja, a soma dos valores mais recentes em relação à $t$. Observe que o contexto é diferente: em uma epidemia por exemplo, deseja-se estimar $T(t)$ onde $t$ é o tempo mais recente e, em geral, se utiliza o 7-MM tirando a média dos últimos 7 dias. A mesma lógica vale para o mercado financeiro, que tira a média dos últimos 5 dias de preço de fechamento.

Ainda no mercado financeiro, o importante é captar a mudança da tendência o mais rápido possível. Deste modo, utiliza-se uma média móvel ponderada definida por
$$\hat{T}(t)=\frac{2}{m(m+1)}\sum_{j=1}^m(m-j+1)x_{t-j+1}.$$
Na definição acima, o último preço da ação, dado por $x_t$, é o valor mais importante e por isso recebe o maior peso. Note que os pesos não são simétricos.
</div>


### Suavização do gráfico de dispersão estimada localmente (loess)

No método de suavização do gráfico de dispersão, deseja-se estimar $f(x)=E(y|x)$, através da coleção $(y_1,x_1),\ldots,(y_n,x_n)$, para um valor qualquer de $x$. 
A estimativa $\hat{f}$ para o ponto $x'$ é calculada considerando os seguintes passos:

1. Fixe um valor inteiro positivo $q\leq n$.

2. Dentro do conjunto $x_1,\ldots,x_n,$ encontre os $q$ valores mais próximos de $x'$ (via distância euclidiana). Denote este conjunto por $\mathcal{V}$ e denote por $d$ a maior distância encontrada.

3. Para cada $x_1,\ldots,x_n$ seja
$$v_j(x')=\left\{\begin{array}{ll}\left(1-\left| \frac{x_j-x'}{d}\right|^3\right)^3&,\;\;\hbox{se }|x_j-x'|\leq d\\ 0,&\hbox{caso contrário}\end{array}\right.$$
o peso associado à $x_j$ (valores próximos de $x'$ receberão o peso máximo e valores afastados recebem menor peso)

4. Ajuste o modelo de regressão ponderado, minimizando 
$$\sum_{i=1}^n v_i(x')\left(y_i - \sum_{j=0}^p \beta_jx^j_i\right)^2$$

5. Estime $f(x')$ por 
$$\hat{f}(x')=\sum_{j=0}^p \hat{\beta}_j(x')^j $$


Observe que este método pode ser utilizado para estimar a tendência da série. Abaixo, vamos analisar a série de taxa de desemprego mensal, entre março de 2002 e dezembro de 2015.

```{r}
url <- 'https://www.dropbox.com/s/rmgymzsic99qawd/desemprego.csv?dl=1'

banco <- read.csv(url, sep = ';', header = FALSE)

desemprego<- ts( banco$V2, start = c(2002,3), frequency=12)

ts.plot(desemprego, ylab = 'Taxa de desemprego')
acf(desemprego, lag = 30)

```

Vamos estimar a tendência

```{r}
# criando a variável regressora
tempo <- 1 : length(desemprego)

# aplicando o loess
lw <- loess( desemprego ~ tempo)

# transformando o valor predito em uma série temporal

fit <- ts(lw$fitted, start = start(desemprego), frequency = frequency(desemprego) )

# gráfico da tendência estimada

ts.plot( desemprego, ylab = 'Taxa de desemprego' , lwd = 2)
lines(fit, lwd = 2, col = 'tomato')
legend('topright', c('Observado','Ajustado'),fill=c(1,'tomato'), bty='n')

```

Vamos eliminar a tendência estimada e avaliar o restante.

```{r}
yt <- desemprego - fit

ts.plot(yt)
acf(yt)
```

Fica claro a existência de mais sinais, o que implica que o restante não é uma série estacionária.

## Diferenciação

Os métodos de modelagem polinomial, médias móveis e LOESS apresentados anteriormente compartilham um objetivo comum: estimar a curva de tendência determinística $T(t)$ por meio de diferentes técnicas de suavização. No entanto, em diversas aplicações de séries temporais, o interesse reside não em descrever a tendência, mas sim em removê-la para obter uma série sem esse padrão. Uma alternativa puramente algébrica, robusta e que dispensa a estimação direta de parâmetros para essa finalidade é a diferenciação.

A diferenciação de uma série é defina por
$$\Delta x_t=x_t-x_{t-1},$$
onde $\Delta$ é denominado **operador diferença**. Trata-se de um operadpor linear, ou seja, para duas séries temporais $\{x_t\}$ e $\{y_t\}$ e duas constantes $a$ e $b$, temos que 
$\Delta(ax_t+by_t)=a\Delta x_t+b\Delta y_t.$

Utilizamos potências para indicar que o operador foi utilizado diversas vezes. Por exemplo, uma série diferenciada duas vezes é dada por 
$$\begin{align}\Delta^2x_t&=\Delta(\Delta x_t)=\Delta(x_t-x_{t-1})\\&=\Delta x_t-\Delta x_{t-1}=x_t-2x_{t-1}+x_{t-2}.\end{align}$$

### Remoção de tendência

Agora, considere novamente o passeio aleatório definido por 

$$\begin{align}
x_t &= x_{t-1}+\varepsilon_t,\quad t=1,2,\ldots
\end{align}$$
onde $\varepsilon_t$ é um ruído branco. Vimos que esse processo pode produzir tendências aleatórias. Seja $\{y_t\}$ a série obtida após a diferenciação de $\{x_t\}$. Observe que

$$y_t=\Delta x_t=x_t-x_{t-1}=\varepsilon_t$$
logo $\{y_t\}$ é um ruído branco, ou ainda, uma série sem tendência.

Considere então que, 
$$x_t=a+bt+\varepsilon_t,$$
onde $\varepsilon_t$ é um ruído branco. Observe que 
$$y_t=\Delta x_t= b+ \varepsilon_t,$$
logo, $\{y_t\}$ é uma série estacionária e, portanto,  sem tendência. De fato, com as séries com tendência tendem a ser localmente lineares, a diferenciação em geral resulta na sua eliminação.

:::{#exm-}

Considere novamente a série anual do nível do Lago Huron. Vamos utilizar a função `diff` para fazer uma diferença na série. Os gráficos da série original e da diferenciada são apresentados abaixo. Observe que a série diferenciada não apresenta tendências, oscilnando em torno de zero. 

```{r}
Diferença = diff(LakeHuron)
series = ts.union(LakeHuron, Diferença)
plot.ts(series, main = '')
```
Abaixo, apresentamos o correlograma da série diferenciada, que apresenta um comportamento típico de ruído branco. O teste de Box-Pierce não rejeita a hipótese de ruído branco (p=0,1939), enquanto que o teste de Shapiro-Wilk não rejeita normalidade (p=0,1957). Portanto, existem evidências de que a série é composta por uma tendência e um ruído branco gaussiano.


```{r}
acf(Diferença, main='Série diferenciada')
```

:::

### Previsão

O processo de diferenciação serve para eliminar a tendência, e não para estimá-la diretamente. Contudo, é perfeitamente possível realizar previsões para a série original a partir de sua versão diferenciada. Seja $\{x_t\}$ uma série que exibe tendência e seja $y_t=\Delta x_t$ a sua primeira diferença. Suponha ainda que $\{y_t\}$ é estacionária, com média constante $E(y_t) = \mu$ e variância $\nu$. A função de previsão para a série original $\{x_t\}$ em um horizonte de tempo $h > 0$, condicionada ao conjunto de informações disponíveis até o tempo $t$ (denotado por $\mathcal{D}_t$), é dada pela esperança condicional $E(x_{t+h}|\mathcal{D}_t)$.

Para o primeiro passo à frente ($h = 1$), temos: $$\begin{align} \mu &= E(y_{t+1}|\mathcal{D}t) \\ \mu &= E(x_{t+1} - x_t|\mathcal{D}_t) \\ \mu &= E(x_{t+1}|\mathcal{D}_t) - x_t \\ &\Rightarrow E(x_{t+1}|\mathcal{D}_t) = x_t + \mu \end{align}$$
Para o segundo passo à frente ($h = 2$), utilizando a previsão obtida para o passo anterior: 

$$\begin{align} \mu &= E(y_{t+2}|\mathcal{D}t) \\ \mu &= E(x_{t+2} - x_{t+1}|\mathcal{D}_t) \\ \mu &= E(x_{t+2}|\mathcal{D}_t) - E(x_{t+1}|\mathcal{D}_t) \\ &\Rightarrow E(x_{t+2}|\mathcal{D}_t) = E(x_{t+1}|\mathcal{D}_t) + \mu = (x_t + \mu) + \mu = x_t + 2\mu \end{align}$$
Por indução matemática, para qualquer horizonte de previsão $h$, a esperança condicional assume a forma: $$E(x_{t+h}|\mathcal{D}_t)=x_t+\mu h.$$
Por último, como supomos que $\{y_t\}$  é ergódica,
$$\widehat{E}(x_{t+h}|\mathcal{D}_t)=x_t+\bar{y} h.$$

A equação acima descreve uma reta com inclinação constante dada por $\mu$cujo intercepto é dinamicamente atualizado pelo último valor observado da série, $x_t$. Ao assumirmos que a primeira diferença elimina a tendência e gera uma série estacionária com média constante $\mu$, estamos implicitamente adotando a premissa de que a série original se comporta de forma localmente linear. 

Esse comportamento dinâmico difere substancialmente da previsão gerada por modelos de tendência polinomial, dada por
$$\hat{T}(t+h) = \hat{\beta}_0 + \hat{\beta}_1 (t+h).$$
cuja previsão está ancorada em todos os dados da série histórica. 

## Exercício

<div class='alert alert-warning'>
<strong>Exercício 1</strong>
**Tendência por modelo linar**

Abaixo, temos a série do número mensal de homicídios, obtida através do SUS, em Manaus, començando em Janeiro de 1996.

```{r warning = F}
url <- 'https://docs.google.com/spreadsheets/d/1NxxKFzTH7TBd3xP9r5qvggHeorJeR5xKIhn_UZwBol0/edit?usp=sharing'

x <- gsheet::gsheet2tbl(url)
```

1. Crie um objeto `ts` para representar essa série.

2. Encontre uma tendência polinomial adequada.

3. Verifique se os resíduos podem ser considerados ruído branco.

</div>

::: {#exr-}
Abaixo, temos a série anual histórica de nascidos vivos no estado do Amazonas, abrangendo o período de 1994 a 20216.

```{r}
x <- c(47780, 47966, 49112, 56070, 57180, 62037, 67646, 70252, 70671, 70751, 
       71345, 73488, 75584, 73469, 75030, 75729, 74188, 76202, 77434, 79041, 
       81145, 80097, 76703, 78066, 78087, 77622, 75635, 78454)

nascidos <- ts(x, start = 1994)
```

a) Utilizando a função `ma()` do pacote `forecast`, estime a tendência da série através de uma média móvel de ordem 3 ($3$-MM) e de ordem 7 ($7$-MM). 

b) Esboce o gráfico da série original sobreposto com ambas as estimativas.

c) Discuta o trade-off (dilema) entre viés e variância observado ao aumentar a ordem da média móvel de 3 para 7.

d) Extraia o ruído da série utilizando a estimativa obtida pela $3$-MM. Remova as observações faltantes (NA) nas extremidades e aplique os testes de Shapiro-Wilk e Box-Pierce para avaliar se os resíduos podem ser considerados um ruído branco gaussiano.
:::

::: {#exr- }

No Exemplo 7.2, vimos que o ajuste de uma tendência quadrática determinística gerou resíduos altamente autocorrelacionados.

a) Aplique a primeira diferença na série do nível do Lago Huron utilizando a função `diff()` do `R`. 

b) Esboce os gráficos da série original e da série diferenciada para  comparação. 

c) Execute o teste de Box-Pierce na série diferenciada. Os resíduos agora podem ser considerados não correlacionados?

d) Sabendo que o último nível observado da série original foi $x_{1972} = 579,96$ pés, calcule a projeção de nível do lago para o ano de 1973 ($h = 1$) e para o ano de 1977 ($h = 5$) a partir dessa metodologia de diferenciação.
:::

:::{#exr-}
**Modelagem de Tendência Polinomial e Seleção de Modelos**

A modelagem paramétrica de uma tendência determinística assume que a série observada até o tempo $n$ pode ser representada por $x_t = T(t) + \varepsilon_t$1. Pelo Teorema de Weierstrass, se $T(t)$ for contínua, ela pode ser aproximada por um polinômio de ordem $p$

a) Apresente a equação geral do modelo de tendência polinomial de grau $p$ e descreva como o Critério de Informação de Akaike (AIC) é utilizado para selecionar a ordem ideal do polinômio.

b) No Exemplo 7.1 (Nascidos Vivos no Amazonas), o ajuste de ordem $1$ foi considerado adequado. Já no Exemplo 7.2 (Lago Huron), embora o AIC tenha selecionado um modelo quadrático ($p=2$), os resíduos falharam no diagnóstico. Explique quais testes de hipóteses formais foram realizados para avaliar a adequação dos resíduos e interprete o motivo pelo qual o modelo quadrático do Lago Huron foi rejeitado, apesar de ter o menor AIC
:::

:::{#exr-}
**Formulação e Propriedades das Médias Móveis (MM)**

O método das médias móveis consiste em obter a tendência estimada $\hat{T}(t)$ filtrando a série por meio de uma média ponderada local em uma janela temporal centrada de tamanho $m$910.

a) Para uma janela de tamanho ímpar $m = 2h+1$, mostre que se a tendência local for aproximadamente linear ($x_i \approx a + bi + \varepsilon_i$), a esperança do estimador de médias móveis $m$-MM é não viciada, ou seja, $E(\hat{T}_h(t)) \approx a + bt$9. 

b) Explique conceitualmente o trade-off (dilema) entre vício (viés) e variância envolvido na escolha do tamanho da janela $m$ para o estimador de médias móveis. 

c) Quando $m$ é um número par (por exemplo, $m = 2h$), não é possível centralizar a janela diretamente sobre $t$. Demonstre matematicamente como a média ponderada de ordem par é construída para contornar essa limitação (caso geral para $m=2h$) e apresente a equação resultante dos pesos ponderados para uma $4$-MM1012. 

d) Discuta como as definições de médias móveis sofrem modificações quando aplicadas a outras áreas, como na epidemiologia (7-MM para os últimos 7 dias) e no mercado financeiro (médias móveis ponderadas assimétricas), relacionando com os pesos atribuídos aos dados mais recentes. :::

:::{#exr-}
**Diferenciação, Remoção de Tendência e Previsão Localmente Linear**

Diferente dos métodos de suavização que buscam estimar $T(t)$, a diferenciação foca puramente na remoção da tendência para tornar a série estacionária.

a) Considere o passeio aleatório definido por $x_t = x_{t-1} + \varepsilon_t$, onde $\varepsilon_t$ é um ruído branco. Prove algebricamente que a aplicação do operador diferença $\Delta x_t = x_t - x_{t-1}$ elimina a tendência aleatória deste processo.

b) Seja $x_t = a + bt + \varepsilon_t$ um modelo com tendência determinística linear e ruído branco $\varepsilon_t$. Demonstre que a série diferenciada $y_t = \Delta x_t$ é uma série estacionária sem tendência1. 

c) Suponha que $y_t = \Delta x_t$ seja estacionária com média constante $E(y_t) = \mu$. Deduza passo a passo, por indução matemática, que a função de previsão $h$ passos à frente para o nível da série original, $E(x_{t+h}|\mathcal{D}_t)$, é dada por: $$E(x_{t+h}|\mathcal{D}_t) = x_t + \mu h$$ 

:::