# Criando séries no `R`

Esta seção tem por objetivo mostrar algumas funções em `R` para a criação e análise exploratória de séries temporais.

## A classe `ts`

Para todos os efeitos, uma série temporal é um vetor numérico. O vetor abaixo armazena o número de nascidos vivos por mês na cidade de Manaus em 2021, sendo `x[1]` o mês de janeiro e assim sucessivamente.

```{r}
x <- c( 3043, 2902, 3166, 3014, 3095, 2955, 3087, 3141,
3129, 3096, 3191, 3222)
```

Por sua vez, o gráfico da série temporal pode ser construído utilizando a função `plot`, com o argumento `type='l'`.

```{r}
plot(x, type = 'l')
```

Contudo, é útil construir a série temporal como um objeto da classe `ts`. Tal função possui dois argumentos importantes:

* `frequency`: representa o número de observações por unidade de tempo. Por exemplo, se tempo está sendo contado em anos, mas o dados são mensais, então `frequency=12`; se os dados forem trimestrais, `frequency=4` e assim por diante.   

* `start`: representa o tempo da primeira observação. Pode ser representado por um único número ou por um vetor de comprimento dois. Esse último caso só é utilizado quando `frequency` é diferente de 1 e representa a ordem, em relação à frequência, da primeira observação. Por exemplo, com `frequency=12`, o vetor `start=c(1996,2)` implica que a primeira observação data de fevereiro de 1996. 


No código abaixo, o vetor criado anteriormente é colocado com um objeto `ts`

```{r}
x <- ts( x, start = c(2021,1), frequency = 12)
x
ts.plot(x)
```

No gráfico acima, a parte decimal no eixo $x$  representa a fração do tempo entre de um ano (começando em 0 e acumulando 1/12 para cada mês subsequente). 

O gráfico pode ser customizado do mesmo modo que um `plot`. Abaixo segue um exemplo.

```{r}
plot(x, ylab = 'No. nascidos vivos mensal', lwd = 2, col = 'seagreen')
```

A função `start` retorna o início da série, `end` seu fim e `frequency` o número de observações por unidade de tempo. Observe o exemplo abaixo.

```{r}
start(x)
end(x)
frequency(x)
```

A partir das informações acima, sabe-se que a série `x` é mensal (`frequency=12`), que  sua primeira observação data de janeiro de 2021 e a última de dezembro de 2021.

## A função `window`

A função `window` é aplicada a um objeto `ts` com o objetivo de selecionar um subconjunto da série temporal. Abaixo foram selecionados apenas os nascimentos entre Junho e Agosto de 2021 e este valores foram registrados no gráfico com a cor marrom.

```{r}
z <- window(x, start=c(2021,6), end = c(2021,8))

plot(x, ylab = 'No. nascidos vivos mensal', lwd = 2, col = 'seagreen')
lines(z, col = 'brown', lwd= 2)

```


## A classe `Date` e o pacote `lubridate`

Nessa seção discutimos a classe `Date`, responsável por operações com datas no `R`. São apresentadas as principais funções do pacote `base`. Em seguida, apresentamos o pacote `lubridate`, que oferece funções adicionais e uma sintaxe mais fluida.   


No pacote `base`, as datas são objeto da classe `Date`. Abaixo, transformamos o texto que representa 3 de agosto de 1998 nessa classe.

```{r}
# 3 de agosto de 1998 (formato americano)
x <- '1998/8/3'
y <- as.Date(x)
```

Existem diversas funções que interagem com objetos nessa classe: 

* `weekdays`:  Retorna o dia da semana.

* `months`: Retorna o nome do mês.

* `quarters`: Retorna o trimestre do ano (Q1,Q2,Q3 ou Q4).


Abaixo, ilustramos o uso dessas funções com a data 3 de agosto de 1998.

```{r}
weekdays(y)
months(y)
quarters(y)
```

Outra vantagem desta classe é a possibilidade de calcular a diferença em dias entre duas datas, utilizando a função `-`. Abaixo mostramos a diferença entre 3 de agosto de 1998 e 3 de agosto de 1999.

```{r}
z <- as.Date('1999-08-03')
z-y
```
Em certas aplicações, é necessário criar um vetor contendo datas em sequência. A função `seq` interage com objetos da classe `Date`, permitindo que o argumento `by` receba as strings `day`, `week`,`month`, `quarter` e `year`. Abaixo, criamos um vetor mensal que começa em 3 de agosto de 1998 e terminando e 3 de agosto de 1999.

```{r}
inicio <- as.Date('1998-08-03')
fim <- as.Date('1999-08-03')
seq(inicio, fim, by='month')
```


Observe que a conversão da `string` para `Date` é realizada considerando o formato americano por padrão. É possível usar a função `as.Date` para ler qualquer formato, modificando o argumento `format`. No entanto, o pacote `lubridate` oferece funções mais simples para essa conversão:

* `ymd`: Converte `strings` no formato "ano, mês, dia", como "2023-10-26".

* `mdy`: Converte `strings` no formato "mês, dia, ano", como "10-26-2023".

* `dmy`: Converte `strings` no formato "dia, mês, ano", como "26-10-2023".


Abaixo, transformamos a data 3/8/1998 para o formato americano.

```{r, message=FALSE}
require(lubridate)
# 3 de agosto de 1998 (formato nacional)
x <- '3/8/1998'
dmy(x)
```


O `lubridate` também ofere a possibilidade de trabalhar com informações de tempo dentro de um dia, como horas, minutos e segundos. Por exemplo, a informação 15h30 de 3 de agosto de 1998 é lida como

```{r}
x <- '3/8/1998 15:30:00'
dmy_hms(x)
```
O `lubridate` possui as funções `month` e `wday`, que funcionam de modo análgo às funções `months` e `weekdays`. Além disso, o `lubridate` traz uma série de funções adicionais como:

* `year`: retorna o ano de uma data
* `day`: retornam o dia de uma data (útil para o formado xxx-xx-xx 00:00:00)
* `hour`, `minute`, `second`: Retornam a hora, minuto e segundo de um objeto de data e tempo.

As funções de arredondamento de data também são úteis, especialmente para obter contagens mensais, anuais, etc. Elas são `floor_date` e `ceiling_date` e são responsáveis por arredondar uma data para o início ou o fim de um período, respectivamente. Abaixo, arredondamos a data 3 de agosto de 1998 para o começo do mês.

```{r}
x <- dmy('03/08/1998')
floor_date(x, 'month')
```

<div class='alert alert-info'>
**Exemplo**

A Força Aérea Brasileira (FAB), por meio do Centro de Investigação e Prevenção de Acidentes Aeronáuticos (CENIPA), possui um `dashboard` para explorar dados sobre incidentes e acidentes aéreos no Brasil. Um acidente é definido como uma ocorrência grave associada à operação de uma aeronave que resulta em lesões ou morte, dano estrutural da aeronave ou aeronave desaparecida. Os demais casos são classificados como incidentes. Os dados, atualizados em 11/08/2025, estão disponíveis para esse curso na `url` abaixo:


```{r}
url <- 'https://docs.google.com/spreadsheets/d/1BjTXFMmTpcxKdRHCr5IIDJde9yr0s3oAAfyj2vdVuX8/edit?usp=sharing'

aereo <-  gsheet::gsheet2tbl(url)
head(aereo)
```

A unidade amostral é o acidente/indicente. Estamos interessados em criar uma série temporal com o número de acidentes mensais. Abaixo, filtramos apenas os acidentes (coluna `Classificção`) e, em seguida, transformamos as datas em objetos do tipo `Date`.


```{r}
acidentes <- aereo[ aereo$Classificação=='ACIDENTE', ]
datas <- dmy(acidentes$Data)
```

Agora, vamos arredondar todas as datas para o primeiro dia do mês. Em seguida, contaremos as frequências para cada mês/ano

```{r}
mes_ano <- floor_date(datas, 'month')
contagem <- table(mes_ano)
contagem
```

É sempre importante checar o resultado em `contagem`, para verificar se não há algum mês ausente. Como não o caso aqui, vamos construir um objeto do tipo `ts` e fazer o gráfico da série temporal.

```{r}
serie_acidentes <- ts(contagem, start=c(2015,1), frequency = 12 )
plot(serie_acidentes, ylab = 'No. de acidentes aéreos', xlab = 'Ano', sub= 'Fonte: CENIPA' )
```
</div>


<div class='alert alert-warning'>
<strong>Exercício 2</strong>


A série abaixo contém as datas dos óbitos maternos no Brasil a partir de 2010.

```{r}
url <- 'https://drive.google.com/uc?authuser=0&id=1tYFFT9L2iopKmBDUI3P8qNIRaOnMYj7d&export=download'
```

Crie uma série temporal com o número de óbitos mensal e faça um gráfico. Crie uma janela para destacar no gráfico o período da pandemia de COVID-19 (março de 2020 até julhode 2021).

</div>


     
## Exercício

<div class='alert alert-warning'>
<strong>Exercício 1</strong>


A série abaixo contém a data dos óbitos maternos no Brasil a partir de 2010.

```{r}
url <- 'https://drive.google.com/uc?authuser=0&id=1tYFFT9L2iopKmBDUI3P8qNIRaOnMYj7d&export=download'
```

Crie uma série temporal com o número de óbitos mensal e faça um gráfico. Crie uma janela para colocar no gráfico o período da pandemia de COVID-19.

</div>
