# Introdução


## Notação e Definições Básicas

Uma série temporal é uma função (aleatória ou determinística) $x$ de uma variável $t$.
		
Geralmente $x(t)$ representa o valor da série no tempo $t$ (mas $t$ pode ser interpretado de outras formas, como veremos mais adiante).
		
Estamos interessados em séries temporais aleatórias, ou seja, para cada $t$ fixado, $x(t)$ é uma variável aleatória. 


<div class='alert alert-success'>
<strong> Exemplos de série temporais determinísticas</strong> 
			$$\begin{align}
			x(t)&=2t\\
			x(t)&= t-1
			\end{align}$$
</div>			
			
<div class='alert alert-success'>
<strong> Exemplos de série temporais aleatórias</strong> 
			$$\begin{align}
			x(t)&= 2t + \varepsilon_t,\;\;\varepsilon_t\sim\hbox{Normal}(0,\sigma^2)\\
			x(t)&= \varepsilon_t,\;\;\varepsilon_t\sim\hbox{Normal}(t,\sigma^2)
			\end{align}$$
</div>			


## Objetivos de uma análise de séries temporais

Existem três objetivos principais no estudo de séries temporais
	
- *Previsão:* realizar inferências sobre valores ainda não observados.

- *Suavização:* estudar o comportamento previamente observado.

- *Monitoramento:* detectar em tempo real as mudanças ou discrepâncias no comportamento do processo.


## Exemplos de séries temporais

```{r echo = FALSE}
source('./Base de Dados/base_dropbox.R')
```


### Eletrocardiograma

```{r}
#| layout-ncol: 1
#| fig-cap: 
#|   - "1800 medidas da taxa cardíaca instantânea, em batidas por minuto, de um indivíduo."

ts.plot(ECG)
```


\begin{frame}{PIB Brasileiro}

	\begin{center}
		\includegraphics[width=1\linewidth]{"FigurasAulas/PIB_Brasileiro/PIB_imagem"}
	\end{center}
\end{frame}

\begin{frame}
	\begin{figure}
\centering
\includegraphics[width=0.7\linewidth]{"../PIB Brasileiro/PIB_brasil"}
\caption{PIB entre 1967 e 2014 corrigidos pelo valor do dólar em 4/2015}
\label{fig:PIB_brasil}
\end{figure}

\end{frame}




## Notações

Utilizaremos letras minúsculas para designar variáveis aleatórias e seus respectivos valores observados. Exemplo: $$x(t)\sim\hbox{Normal}(0,1)$$ e $$x(t)=0.$$
			
Vetores serão denotados por negritos e sempre serão vetores-coluna. Exemplo
		$$\boldsymbol{x}=\left(\begin{array}{c}x_1 \\ x_2 \\ \vdots \\ x_q\end{array}\right).$$
O vetor $\boldsymbol{x}'$ é o transposto de $\boldsymbol{x}$.


	Para $\mathcal{T}=\{1,2\ldots,\}$,
- Se $A\subset\mathcal{T}$. Então $x_A=\{x_{t},t\in A\}$.
-  $x_{a:b}=x_a,x_{a+1},\ldots,x_{b-1},x_{b}.$
- Um vetor de dimensão $q$ observado no tempo $t$ é escrito como 
		$$\boldsymbol{x}_t =\left(\begin{array}{c}x_{1} \\ \vdots \\ x_{q}\end{array}\right)_{t}.$$ 	



